ACORDAO-COMPLETO-2539960

ACÓRDÃO 2556/2023 ATA 8/2023 - SEGUNDA CÂMARA

VISTOS, relatados e discutidos estes autos de representação formulada pelo Ministério Público do Trabalho (MPT) acerca de possíveis irregularidades na incorporação de funções gratificadas à remuneração de empregados da Empresa de Trens Urbanos de Porto Alegre S/A (Trensurb) ;
ACORDAM os Ministros do Tribunal de Contas da União, reunidos em Sessão da Segunda Câmara e diante das razões expostas pelo Relator, em: 
9.1. conhecer da presente representação, uma vez que estão satisfeitos os requisitos de ingresso previstos nos arts. 235 e 237 do Regimento Interno do TCU e art. 103, § 1º, da Resolução-TCU 259/2014, para, no mérito, considerá-la procedente;
9.2. determinar à Empresa de Trens Urbanos de Porto Alegre S/A - Trensurb que:
9.2.1. no prazo de 30 (trinta) dias, torne nulas todas as incorporações de função realizadas com fundamento na Súmula 372 do TST, denominadas "Complemento Salarial Súmula 372 TST", exceto se amparadas por decisão judicial, de forma a excluir dos contracheques dos empregados públicos da entidade a rubrica referente a incorporação mencionada, haja vista a ausência de fundamentação legal e por ofensa ao prescrito nos arts. 1º e 3º da Resolução 9/1996, do CCE, e art. 1º do Decreto 3.735/2001; 
9.2.2. garanta o exercício do contraditório e da ampla defesa aos empregados eventualmente atingidos com a determinação contida no subitem 9.2.1, previamente à implementação da medida que lhes afetem diretamente;
9.2.3. abstenha-se de conceder vantagens a seus funcionários sem a prévia autorização do Ministério do Planejamento ou, alternativamente, sem a concordância do Secretário-Executivo do Ministério ou da Secretaria de Coordenação e Governança das Empresas Estatais - Sest, por delegação de competência, nos termos do que dispõe o art. 1º do Decreto 3.735/2001;
9.2.4. no prazo de 30 (trinta) dias, comunique a presente deliberação aos empregados afetados, alertando-os de que o efeito suspensivo proveniente da interposição de eventuais recursos não os exime da devolução dos valores percebidos indevidamente após as respectivas notificações, caso os recursos não sejam providos; 
9.3. dispensar o ressarcimento das quantias indevidamente recebidas de boa-fé até a data da ciência desta deliberação pela Trensurb, nos termos da Súmula 249 deste Tribunal;
9.4. constituir processo apartado para nele realizar, com fundamento no art. 250, inciso IV, c/c o art. 237, parágrafo único, do RITCU, audiência dos responsáveis a seguir indicados, para que, no prazo de 15 (quinze) dias, apresentem razões de justificativa para as irregularidades indicadas:
9.4.1. Francisco Jorge Vicente (CPF XXX.218.089-XX) , ex-Diretor de Administração e Finanças Substituto da Empresa de Trens Urbanos de Porto Alegre S/A, por: i) ter emitido as OSI DIRAF 1 e 3/2016 sem o aval do Conselho de Administração da entidade, em desacordo com o Estatuto Social então vigente (art. 25, IX) e sem a necessária concordância do então Departamento de Coordenação e Governança das Empresas Estatais, com ofensa aos seguintes normativos: Resolução 9/1996, do então Conselho de Coordenação e Controle das Empresas Estatais - CCE (arts. 1º, II, "b", e 3º) e Decreto 3.735/2001 (art. 1º) ; e ii) ter autorizado o pagamento da rubrica "Complemento Salarial Súmula 372 TST" ao empregado Carlos Augusto Belolli de Almeida, mesmo após terem sido suspensos, por determinação do Conselho de Administração, os efeitos do normativo interno que supostamente lhe garantia tal direito (OSI/Diraf 3/2016, suspensa pela OSI/Diraf 6/2016) ; 
9.4.2. Humberto Kasper (CPF XXX.129.440-XX) , ex-Diretor-Presidente da Empresa de Trens Urbanos de Porto Alegre S/A, por ter concordado, consoante consta da Ata 1117 de reunião da Diretoria Executiva (peça 30, p. 9) com a concessão administrativa do benefício da incorporação de função prevista na Súmula 372 do TST sem o aval do Conselho de Administração da entidade, em desacordo com o Estatuto Social então vigente (art. 25, IX) e sem a necessária concordância do então Departamento de Coordenação e Governança das Empresas Estatais, com ofensa aos seguintes normativos: Resolução 9/1996, do então Conselho de Coordenação e Controle das Empresas Estatais - CCE (arts. 1º, II, "b", e 3º) e Decreto 3.735/2001 (art. 1º) , com o agravante de ter sido diretamente beneficiado pela medida;
9.4.3. Antônio Giovani Fredrich de Mattos (CPF XXX.493.870-XX) , ex-Diretor de Operações da Empresa de Trens Urbanos de Porto Alegre S/A, por ter concordado, consoante consta da Ata 1117 de reunião da Diretoria Executiva (peça 30, p. 9) com a concessão administrativa do benefício da incorporação de função prevista na Súmula 372 do TST sem o aval do Conselho de Administração da entidade, em desacordo com o Estatuto Social então vigente (art. 25, IX) e sem a necessária concordância do então Departamento de Coordenação e Governança das Empresas Estatais, com ofensa aos seguintes normativos: Resolução 9/1996, do então Conselho de Coordenação e Controle das Empresas Estatais - CCE (arts. 1º, II, "b", e 3º) e Decreto 3.735/2001 (art. 1º) ;
9.5. informar a Procuradoria Regional do Trabalho - 4ª Região/RS - MPT/MPU e a Empresa de Trens Urbanos de Porto Alegre S/A - Trensurb do presente acórdão; e
9.6. encaminhar cópia desta deliberação aos Srs. Francisco Jorge Vicente, Humberto Kasper e Antônio Giovani Fredrich de Mattos.

Representação acerca de possíveis irregularidades na incorporação de função gratificada aos salários de funcionários da Empresa de Trens Urbanos de Porto Alegre com fundamento na Súmula 372 do TST.

Segunda Câmara

Empresa de Trens Urbanos de Porto Alegre S/A.

3. Interessados: Carlos Augusto Belolli de Almeida (XXX.822.720-XX); Francisco Jorge Vicente (XXX.218.089-XX).

13.1. Ministros presentes: Augusto Nardes (na Presidência), Aroldo Cedraz, Vital do Rêgo (Relator) e Antonio Anastasia.
13.2. Ministro-Substituto presente: Marcos Bemquerer Costa.

VITAL DO RÊGO

Adoto como parte do relatório, com os devidos ajustes de forma, a instrução elaborada no âmbito da Unidade de Auditoria Especializada em Pessoal - AudPessoal (peça 79) , com a qual se manifestou de acordo o corpo gerencial daquela unidade técnica especializada (peças 80 e 81) , a seguir transcrita:
INTRODUÇÃO
1.	Trata-se de representação da Procuradoria Regional do Trabalho da 4ª Região - Porto Alegre/RS, do Ministério Público do Trabalho (MPT) , na qual a Procuradora do Trabalho Aline Maria Homrich Schneider Conzatti encaminha a esta Corte de Contas cópia integral dos autos da Notícia de Fato - NF 004827.2016.04.000/8 (peça 1, p. 1 a 94) , constituídos a partir de denúncia oferecida ao MPT, para que o TCU adote as providências que entender cabíveis contra a Empresa de Trens Urbanos de Porto Alegre S/A - Trensurb, em razão de supostas irregularidades nas incorporações de funções gratificadas aos salários dos empregados, as quais configurariam ilegalidade por estabelecer critérios e requisitos mais benéficos que os previstos na Súmula 372 do TST.
HISTÓRICO
2.	No seu relatório, a Procuradora do Trabalho informa, em síntese, o que se segue (peça 1, p. 90, destaques do original) :
Trata-se de procedimento instaurado em decorrência de denúncia, em face da Empresa de Trens Urbanos de Porto Alegre S/A, na qual se descreve irregularidades nas incorporações de funções gratificadas ao salário dos empregados. 
Segundo a denúncia, "as incorporações foram concedidas de três formas nos anos de 2014 a 2016": (i) para os empregados que tinham 10 anos ou mais de função gratificada conforme Súmula 372 do TST; (ii) para os empregados que tinham, de forma descontínua, 10 anos ou mais de função gratificada, o que não consta explicitamente na Súmula 372; e (iii) para os empregados, que mesmo tendo sido cedidos a outros órgãos, por qualquer tempo, esse tempo pôde ser somado ao período de função gratificada na empresa, o que não consta explicitamente na Súmula 372.
O denunciante questiona a legalidade da disposição que possibilita "Considerar os períodos de cedência, nos termos do Decreto 4.050/2001, apenas na contagem de tempo para a aplicação da Súmula 372". 
3.	A Procuradora, ao concluir (peça 1, p. 91-92) , entendeu que a ilegalidade denunciada deveria ser apurada por este Tribunal de Contas da União, tendo decidido, consequentemente, promover "o arquivamento do procedimento por ausência de interesses tuteláveis pelo Ministério Público do Trabalho". Esta Especializada procedeu a um primeiro exame técnico, e, na ocasião, optou pelo encaminhamento de alguns questionamentos ao órgão jurisdicionado (peça 2) . As respostas da Trensurb constam dos autos (peça 8) . Concomitantemente, foi acostado novo documento de denúncia, enviado por e-mail para a Secex/RS e posteriormente encaminhado para ser anexado via protocolo (peça 9) . 
4.	As respostas do órgão jurisdicionado, bem como da denúncia aditada, foram objeto de análise por esta Sefip, que, naquela ocasião, entendeu que havia irregularidade quanto à concessão da incorporação de função ao empregado Carlos Augusto Belolli de Almeida, eis que seu pedido foi concedido em 25/11/2016, dois dias depois de a norma que lhe servia de supedâneo (OSI 3/2016) ter sido suspensa (pela OSI 6/2016) , além de ter sido indevidamente considerado, no cômputo, tempo de substituição na função (peça 10) . 		O órgão jurisdicionado, contudo, limitou-se a encaminhar arquivos que em nada contribuíram para elidir a presunção de irregularidade da incorporação de função concedida (peças 14 a 15) , sendo o principal deles o pedido administrativo perpetrado pelo servidor em prol da concessão da estabilidade financeira garantida pela Súmula 372 do TST. 
5. 	Não havendo qualquer resposta plausível para essas questões elementares, considerou-se, em sede de nova instrução desta Especializada (peça 16) , que os valores pagos sob a rubrica "Complemento Salarial SUM 372 TST" ao empregado Carlos Augusto Belolli de Almeida deveriam ser considerados irregulares, por ausência de supedâneo legal. Além disso, as quantias indevidamente pagas deveriam ser restituídas à empresa, observado prazo decadencial preconizado pela Lei 9.784/1999 (art. 54) . 	Adicionalmente, o responsável pelo deferimento da vantagem irregular ao servidor deveria ser responsabilizado. Referido benefício foi concedido por Francisco Jorge Vicente, Diretor de Administração e Finanças Substituto, em 25/11/2016 (peça 15, p. 38) , apesar de alerta oriundo de setor competente no sentido de que a norma de embasamento estaria suspensa (peça 15, p. 36) , conforme já comentado. 
6.	Contudo, em homenagem ao princípio da ampla defesa, considerou-se que deveria haver a prévia oitiva tanto da unidade jurisdicionada, na pessoa do responsável pelo ato, quanto do servidor em tela, para que pudessem exercer o direito à ampla defesa e ao contraditório. 	Carlos Augusto Belolli de Almeida, beneficiário da vantagem supostamente paga de forma irregular, em preliminar, alegou que a gratificação questionada não representa uma função incorporada, pois, se assim fosse, todas as demais parcelas remuneratórias deveriam incidir sobre ela, não sendo isso o que se verifica (peça 25) . Francisco Jorge Vicente, responsável pelo deferimento da vantagem paga ao servidor, também informou que a gratificação questionada não representa uma função incorporada, tendo como objetivo, na verdade, meramente a manutenção do padrão remuneratório (peça 30) . 	A Trensurb, por sua vez, informou que o assunto estava sendo tratado no Processo Disciplinar 0000958.00001191/ 2019-36, instaurado em 4/11/2019, para apurar as possíveis irregularidades (peça 28) - e não apenas no que se refere ao caso de Carlos Augusto Belolli de Almeida, mas em relação a todas as aplicações da multicitada súmula. 
7.	Esta Sefip diligenciou então aquela jurisdicionada para que desse notícias acerca de referido processo (peça 32) . A entidade apresentou sucessivas justificativas quanto à demora para o deslinde do processo (peças 33, 38 e 41) , tendo, enfim, se pronunciado como segue (peça 45) :  
Ao cumprimentá-lo cordialmente, buscando atualizar e complementar as informações solicitadas sobre as supostas irregularidades na concessão de incorporação de funções gratificadas a empregados da TRENSURB, cumpre referir que, por se tratar de matéria envolvendo ex Diretores da Empresa o processo foi encaminhado ao Conselho de Administração - CONSAD para deliberação.
Após análise dos fatos, considerando a necessidade da Empresa atuar de forma pronta e efetiva o CONSAD deliberou pela contratação de Assessoria Jurídica Especializada, com notório saber, para subsidiar o Conselho sobre os próximos trâmites a serem adotados (ATA CONSAD Nº 500, de 21/08/20 0315104) .
Foi contratado o Escritório ROSSI, MAFFINI, MILMAN & GRANDO ADVOGADOS que apresentou o parecer jurídico e discordou das conclusões e recomendações do processo administrativo interno. Concluiu pela possibilidade de recálculo dos valores incorporados mediante instauração de processo administrativo, bem como a propositura de demanda judicial - "ação social uti universi - voltada à responsabilização dos administradores pelos atos decorrentes das OSIs 001/2016 e 003/2016." (...) o que foi deliberado e acolhido pelo CONSAD, em reunião realizada em 04/03/2021 (Ata CONSAD Nº 512 - Certidão 02/2021) .
Por oportuno, por deliberação do CONSAD, a TRENSURB, está providenciando: 
a) abertura de processo administrativo visando recálculo dos valores incorporados indevidamente;
b) autorização do Ministério do Desenvolvimento Regional - MDR para propositura de ação judicial "social uti universi", que visa a responsabilização dos administradores pelos atos praticados;
c) dar ciência ao TCU.
8.	Nesse ínterim, esta Especializada aprofundou-se no estudo do tema, e passou a considerar que a questão deveria ser analisada sob outra perspectiva. Inicialmente, havíamos considerado que a questão fulcral que se colocava nos autos seria se a Súmula 372 do TST deveria ser aplicada no caso de tempo descontínuo de função - isto é, para aqueles casos em que o empregado atingiu o período de dez anos exigido pela súmula de forma descontínua, com interrupções no exercício da função comissionada -, e chegamos a mencionar que a jurisprudência pátria vinha aceitando a descontinuidade do período (peça 10) . Entretanto, analisando julgado desta Corte de Contas, qual seja, o Acórdão 2129/2018-TCU-Plenário, da relatoria do Ministro Augusto Nardes, consubstanciado em sede recursal por meio do Acórdão 2814/2020-TCU-Plenário, da relatoria do Ministro Walton Alencar Rodrigues, percebeu-se que este firmou o entendimento de que mesmo períodos contínuos não poderiam sofrer aplicação automática da referida súmula por parte das estatais. Destacamos o seguinte trecho da instrução da unidade técnica que analisou recurso aplicável ao caso (peça 74, p. 10 e 13 dos autos do TC Processo 005.903/2015-7) : 
6.2.	 As alegações da recorrente de que deve ser observado o Enunciado 372 do TST não procede, conforme bem consta do voto condutor do Acórdão 2129/2018-TCU-Plenário. Os empregados de empresas estatais federais, especialmente aquelas que dependem do orçamento da União para se manterem, ou seja, são dependentes de recursos provenientes de recursos de tributos extraídos compulsoriamente da sociedade, como é o caso da Conab, tem peculiaridades e não podem simplesmente invocar a aplicação automática de Enunciado do TST, que é voltado para as relações de trabalho do setor privado, onde o empregador tem total autonomia e pode demitir dos  quadros da empresa quaisquer empregados, os quais, diga-se de passagem, são remunerados pelas receitas que a empresa obtém no mercado e não decorrente de tributos, como ocorre com a Conab, ainda que eventualmente contem com 10 ou mais anos de exercício de função/cargo de confiança, assegurando os direitos previstos na legislação. 
 (...) 
6.7.	 No regime estatutário federal as incorporações pelo exercício de função de confiança e cargo em comissão para os servidores foram extintas em 1998, conforme os termos da Lei nº 9.527, de 10 de dezembro de 1997, c/c Lei nº 9.624, de 02 de abril de 1998. Portanto, o servidor estatutário não faz jus à incorporação, ainda que tenha exercido por 10 anos ou mais e venha a ser dispensado no interesse da Administração, sendo que as resoluções da Conab, permitindo a incorporação, foram editadas mais de uma década dessa extinção no âmbito federal, já que as Resoluções Administrativas são dos anos de 2011 e 2013, o que torna ainda mais indevidas as concessões feitas por ela, tendo em vista que o servidor estatutário, cuja remuneração é igualmente custeada pelo Orçamento da União, como é a situação do pessoal da Conab, não fazem jus ao benefício e isso não representa desequilíbrio financeiro para aqueles que porventura venham a ser dispensados, pois a natureza dessas funções e cargos é, de fato, temporária. O trabalhador/servidor está no exercício da função/cargo em comissão e caso altere a relação de confiança, pode ocorrer a dispensa mesmo que depois de transcorridos muitos anos da designação/exercício.
9.	Ressaltou-se, naquela instrução (peça 47) , que esse entendimento seria aplicável sem restrições para as estatais que recebem recursos da União para pagamento de despesas de pessoal ou de custeio em geral, as quais dependem de que haja dotação orçamentária e aprovação do Ministro de Estado do Planejamento, Orçamento e Gestão para quaisquer incrementos de âmbito remuneratório (Decreto 3.735/2001, art. 1º) - as chamadas empresas estatais dependentes. Sendo a Trensurb uma dessas estatais, conforme informação que consta de excerto do Manual Técnico de Orçamento Federal, versão 2021 (peça 46) , deveria se submeter ao referido decisum, de modo que tudo estaria a indicar que as determinações constantes do retromencionado Acórdão 2129/2018-TCU-Plenário amoldar-se-iam perfeitamente à jurisdicionada, devendo esta estatal aplicar tais à sua realidade, a partir do quanto decidido naquele acórdão paradigmático:
9.2. determinar à Companhia Nacional de Abastecimento que:
9.2.1. no prazo de até 30 (trinta) dias, contados da ciência desta decisão, adote providências para anular a incorporação de função dos 356 empregados relacionados à peça 18 dos autos, bem como de outros que porventura se encontrem em situação similar, de forma a excluir a rubrica Siape "82552 Gratificação Incorporada" dos vencimentos dos empregados que a recebem;
 (...) 
9.2.3. garanta o exercício do contraditório e da ampla defesa aos empregados eventualmente atingidos com as determinações contidas nos precedentes subitens 9.2.1 e 9.2.2, previamente à implementação das medidas que lhes afetem diretamente;
9.2.4. abstenha-se de conceder vantagens a seus funcionários sem a prévia autorização do Ministério do Planejamento ou, alternativamente, sem a concordância do Secretário-Executivo do Ministério ou do Diretor do Departamento de Coordenação e Controle das Empresas Estatais, do Ministério do Planejamento, Orçamento e Gestão, por delegação de competência, nos termos do que dispõe o art. 1º do Decreto 3.735/2001;
9.2.5. alertar à Conab que observe o disposto no § 2º do Decreto 3.735/2001, o qual condiciona a autorização de qualquer melhoria salarial aos seus funcionários à existência de prévia dotação orçamentária;
9.2.6. no prazo de até 30 (trinta) dias, contados da ciência desta decisão, comunique aos empregados/interessados atingidos com a presente decisão do seu inteiro teor, alertando-os de que o efeito suspensivo proveniente da interposição de eventuais recursos não os eximem da devolução dos valores percebidos indevidamente após as respectivas notificações, caso os recursos não sejam providos;
 (...) 
9.3. dispensar o ressarcimento das quantias indevidamente recebidas de boa-fé, nos termos do enunciado da Súmula TCU nº 249, até a ciência da presente decisão pela entidade gestora;
10.	 Observou-se que mesmo para as estatais não dependentes seria necessário considerar as recentes alterações na legislação trabalhista, haja vista que a Lei 13.467/2017 alterou o art. 468 da CLT, passando a prever que o exercício de função de confiança não assegura ao empregado o direito à manutenção do pagamento da gratificação correspondente, que não será incorporada, independentemente do tempo de exercício da respectiva função (§ 2º) . Essa mesma lei incluiu dispositivo na CLT vedando aos tribunais da Justiça do Trabalho a criação de obrigações não previstas em lei (art. 8º, § 2º) , de modo que a aplicação da Súmula 372 do TST, que encontrava óbices em vista do aspecto de derrogação parcial do direito privado típico das entidades da administração indireta, teria se tornado completamente inviável.  
11. Ressaltou-se que, no caso concreto, a partir de 13/5/2016 os gestores da Trensurb passaram a regulamentar a aplicação da Súmula 372 do TST por meio de ordens de serviço internas (OSIs) , com possível exorbitação do poder regulamentar. Entretanto, pouco depois, em 19/4/2017, ao perceberem que esse procedimento estaria expondo a risco jurídico a entidade, revogaram as ordens de serviço que tratavam do tema, abandonando a concessão administrativa daquelas situações que se mostravam duvidosas, de modo que caberia a cada interessado buscar seu direito junto ao Poder Judiciário. Nesse contexto, surgiu a necessidade de revisar todos os processos que envolveram a incorporação de funções, havidos sob a égide daquela súmula. 
12.	 Observou-se que a questão trazia alguma complexidade, e apresentava contornos jurisprudenciais que precisavam ser observados. A par disso, informou-se que tramitou no âmbito da jurisdicionada processo administrativo disciplinar cuidando do caso. De  molde a conhecer melhor os contornos que configuram o caso em análise, e considerando que todas as ordens de serviço encontram-se suspensas, e considerando, ainda, que, em sua última comunicação, a jurisdicionada sinalizara estar buscando a "responsabilização dos administradores pelos atos praticados" (conforme transcrito no item 8, supra) , o que denota o ânimo de retomar o caminho da estrita legalidade, entendeu-se ser de prudência aguardar o deslinde do mencionado processo administrativo, mas fixando prazo para que a solução se apresentasse. Assim, esta Especializada entendeu cabível, na última instrução do feito (peça 47) , determinar à Trensurb que, no prazo de 90 dias, concluísse o processo administrativo instaurado para o recálculo dos valores que teriam sido incorporados indevidamente, levando em conta as determinações e as razões de decidir presentes no Acórdão 2129/2018-TCU-Plenário, bem como as alterações trazidas pela Lei 13.467/2017 à CLT, e, ato contínuo, enviasse a esta Corte de Contas o relatório com as conclusões finais e providências adotadas, para avaliação da estrita legalidade e eventual fixação de responsabilizações, bem como verificação das reposições ao erário que se fizessem necessárias.
13.	 Submetida essa proposta ao Ministro-Relator, este considerou prudente ouvir o Ministério Público de Contas da União (peça 50) , o qual, por sua vez, considerou descabida a concessão administrativa praticada pela jurisdicionada, conforme pode-se verificar nos seguintes excertos (peça 51, destaques do original) : 
Todavia, é descabida a concessão administrativa, por empresas estatais, do benefício de que trata a citada súmula, eis que, desde 1996, vigem as seguintes regras, contidas na Resolução 9, de 8/10/1996, do Conselho de Coordenação e Controle das Empresas Estatais:
Art. 1º Estabelecer que os dirigentes das empresas públicas, sociedade de economia mista e suas controladas e quaisquer outras entidades controladas, direta ou indiretamente pela União, promovam alterações nos seus regulamentos internos de pessoal e planos de cargos e salários, ressalvados os direitos adquiridos na forma da legislação vigente, com vistas a:
 (...) 
II - excluir dispositivos que estabeleçam:
 (...) 
b) incorporação à remuneração da gratificação de cargo em comissão ou de função gratificada;
 (...) 
Art. 3º Estabelecer que qualquer alteração das normas e regulamentos de pessoal, a partir da edição desta Resolução, fica sujeita à aprovação do Conselho de Administração ou Órgão Colegiado equivalente.
Ora, se, em cumprimento à Resolução CCE 9/1996, o plano de cargos e salários da Trensurb, aprovado pelo Conselho de Administração, não prevê o benefício de incorporação de função gratificada ou comissionada ("função em comissão") , é evidente que uma deliberação da Diretoria Executiva ou uma norma exarada pela Diretoria de Administração e Finanças não poderia autorizar tal incorporação.
Ressalte-se, ademais, que o art. 1º do Decreto 3.735/2001 assim dispõe (grifou-se) :
Art. 1º  Ao Ministro de Estado do Planejamento, Orçamento e Gestão compete a aprovação dos seguintes pleitos de empresas estatais federais, encaminhados pelos respectivos Ministérios supervisores:
I - quantitativo de pessoal próprio;
II - programas de desligamento de empregados;
III - revisão de planos de cargos e salários, inclusive alteração de valores pagos a título de remuneração de cargos comissionados ou de livre provimento;
IV - renovação de acordo ou convenção coletiva de trabalho;
V - participação de empregados nos lucros ou resultados; e
VI - contrato de gestão, a que se refere o caput do art. 47 da Lei Complementar no 101, de 4 de maio de 2000.
§ 1º Para os fins do disposto neste Decreto, consideram-se empresas estatais federais as empresas públicas, sociedades de economia mista, suas subsidiárias e controladas e demais empresas em que a União, direta ou indiretamente, detenha a maioria do capital social com direito a voto.
§ 2º A aprovação de qualquer matéria relacionada no caput deste artigo, para empresas estatais federais que receberem recursos da União para pagamento de despesas de pessoal ou de custeio em geral, somente poderá ser autorizada se houver dotação orçamentária suficiente para atender às despesas de pessoal e aos encargos sociais, bem como ao acréscimo decorrente.
§ 3º A aprovação de pleitos de empresas estatais federais a que se refere o inciso VI do caput deste artigo, bem como dos que ocasionarem impacto negativo nas metas fiscais, previstas para o exercício de referência, fica condicionada à prévia manifestação da Comissão de Controle e Gestão Fiscal - CCF, instituída pelo Decreto no. 2.773, de 8 de setembro de 1988. 
§ 4º. A atribuição de que trata o caput deste artigo poderá ser delegada ao Secretário-Executivo ou ao Diretor do Departamento de Coordenação e Controle das Empresas Estatais, do Ministério do Planejamento, Orçamento e Gestão.
Desse modo, eventuais revisões do plano de cargos e salários de empresas estatais federais dependentes, como é o caso da Trensurb, dependem não só da aprovação do Conselho de Administração da empresa, mas também de autorização do Ministro de Estado (ou dos agentes indicados no § 4º do art. 1º do Decreto 3.735/2001, em caso de delegação de competência) , após o atendimento das demais condicionantes previstas nos §§2º e 3º do art. 1º do aludido decreto.
No caso em apreço, além de não ter havido aprovação das incorporações de função por parte do Conselho de Administração, não houve aprovação pelo então Ministério do Planejamento, Orçamento e Gestão (atual Ministério da Economia) . Tampouco foi demonstrado que havia dotação orçamentária para custear especificamente essa nova despesa, como exige não só o art. 1º, § 2º, Decreto 3.735/2001, mas também o art. 169, § 1º, I, da Constituição Federal.
14.	 Em suma, o MPTCU opinou pela anulação da incorporação de função em tela, com a exclusão da rubrica "Complemento Salarial Súmula 372 TST", após garantido previamente o exercício do contraditório e da ampla defesa, dispensando o ressarcimento das quantias indevidamente de boa-fé. Além disso, considerando de extrema gravidade as irregularidades praticadas, propôs as audiências de diversos gestores e ex-gestores (peça 51, p. 11-12) . 
15.	 Retornando os autos ao Ministro-Relator, este apontou a juntada de memorial aposto por Francisco Jorge Vicente, ex-Diretor de Administração e Finanças Substituto da Trensurb, e, por considerar relevantes os argumentos então aduzidos, e em face da fragilidade dos controle internos da jurisdicionada, teceu as seguintes considerações (peça 60, destaques do original) :
5. Por considerar relevantes os argumentos aduzidos em sede de memoriais, e tendo em vista que esta Corte de Contas, nos autos do TC Processo 016.310/2012-8, avaliou as fragilidades nos controles internos da empresa, em especial no que diz respeito ao controle dos passivos trabalhistas, que representam quantia expressiva no balanço patrimonial da Trensurb, entendo que se faz necessário obter mais informações, de forma a melhor avaliar a conduta que culminou nos pagamentos em análise.
6. Observo, do documento acostado à peça 53, que o Conselho Fiscal da Trensurb recomendou, em novembro de 2015, que a empresa estimulasse solução administrativa das controvérsias trabalhistas. Nesse sentido, segundo o Sr. Francisco Jorge Vicente, "além de cumprir com a política de redução do passivo trabalhista e execução de política administrativa de soluções de demandas, a emissão da OSI DIRAF 001/2016 e 003/2016 visou justamente evitar o equívoco interpretativo de incorporação de função gratificada aos salários dos requerentes".
7. Observo, ainda, da nova documentação trazida aos autos, que o Conselho de Administração da empresa, conforme Ata CONSAD 494, de maio de 2020 (peça 52, p.6) , recomendou que a Trensurb criasse uma política de acordos administrativos para demandas trabalhistas, justamente para mitigar os riscos associados. Portanto, se a política de acordo administrativo tem sido estimulada, é preciso verificar se os pagamentos administrativos pretéritos, ora inquinados, evitaram a judicialização das demandas e o quanto isso representou para a empresa.
8. De acordo com as evidências apresentadas às peças 54 a 58, explicadas em detalhe nos memoriais de peça 59, pág. 9 a 18, o que se vê, de fato, nos pagamentos dos funcionários ali mencionados, é uma parcela que vem sendo absorvida desde sua implementação administrativa, que definitivamente não se confunde com incorporação de função, que é paga de forma perene.
9. Considerando que o presente processo trata de suposto dano ao erário decorrente do pagamento de parcela deferida administrativamente, criada para a manutenção do padrão remuneratório, entendo pertinente identificar, na prática e de fato, os pagamentos realizados pela via administrativa, bem como aqueles que tiveram origem na via judicial, para fins de análise comparativa.
16.	 O Ministro-Relator concluiu como segue, determinando diversos encaminhamentos (peça 60, destaques do original) :
10. Do exposto, diante das informações trazidas em sede de memoriais, e considerando a necessidade de se obter informações mais precisas para melhor compreensão do ocorrido na empresa, determino o retorno dos autos à Sefip para promover, preliminarmente à nova instrução de mérito, diligência junto à Empresa de Trens Urbanos de Porto Alegre S.A para que ela apresente a este Tribunal, no prazo de 30 dias, sob pena de aplicação de multa, em caso de descumprimento:
a) relação de todos os funcionários que percebem a parcela "complemento SUM 372 TST" (rubrica 1379) oriunda de decisão administrativa, contemplando, para cada um, as fichas financeiras completas desde o início da concessão;
b) para todas as concessões administrativas mencionadas na alínea "a" acima, e para cada beneficiário, as informações referentes ao cumprimento dos requisitos temporais estabelecidos pela Súmula 372 do TST;
c) relação de todos os funcionários que percebem parcela decorrente da Sumula 372 TST oriunda de decisão judicial, contemplando, para cada um, as fichas financeiras completas desde o início dos pagamentos determinados pela esfera judicial. 
d) os valores pagos e ou provisionados para as Reclamatórias Trabalhistas 0021738-73.2017.5.04.0014, 0021121-06.2018.5.04.0006, 0021707-08.2017.5.04.0029, e 0021079-67. 2017.5.04.0013, que já estão com o trânsito em julgado, e outros processos trabalhistas não listados (com trânsito em julgado ou não) , que tratem do mesmo assunto, para fins de comparação com as concessões referentes aos pagamentos deferidos de forma administrativa;
e) informações sobre as conclusões do Processo Disciplinar nº  0000958.00001191/2019-36;
f) informações sobre o andamento atual do processo administrativo instaurado pela Trensurb para o recálculo dos valores que foram "pagos" indevidamente;
11. Após a realização da medida saneadora, determino à Sefip que realize nova instrução do feito, considerando as informações carreadas aos autos por meio das peças 52 a 59, bem assim as informações a serem enviadas via diligência pela Trensurb, remetendo os autos a este gabinete por meio do Ministério Público junto ao TCU.  
17.	 Realizada a diligência conforme proposto pelo Ministro-Relator, chegam aos autos a resposta da jurisdicionada, que passamos a analisar. 
EXAMES DE ADMISSIBILIDADE E SUMÁRIO
18.	 A representação em tela deve ser admitida, eis que atende aos pressupostos normativos do Regimento Interno do TCU e da Resolução-TCU 259/2014, porquanto: a) é realizada por legitimado para tanto (art. 237, inc. I, do RITCU) ; e b) versa sobre matéria de competência do Tribunal, refere-se a administrador ou responsável sujeito à jurisdição da Corte de Contas, é redigida em linguagem clara e objetiva, contém o nome legível da representante, sua qualificação e endereço, e está acompanhada de indícios suficientes e concernentes à irregularidade ou ilegalidade noticiada (art. 235, caput, do RITCU e art. 103, § 1º, da Resolução-TCU 259/2014) .
19.	 Presentes os requisitos de admissibilidade, as unidades técnicas do Tribunal devem realizar exame sumário acerca do risco para a unidade jurisdicionada, da materialidade, da relevância dos fatos noticiados e da necessidade de atuação direta do Tribunal no caso concreto (Resolução TCU 259/2014, art. 106) . Com efeito, a suposta irregularidade: a) apresenta risco para a unidade jurisdicionada, pois é suficiente para caracterizar potencial ofensa à norma legal; b) demonstra materialidade em razão de possível impacto financeiro, estimado em R$ 13.876.271,60; e c) trata-se de fato relevante, uma vez que envolve questões de segurança jurídica e sustentabilidade financeira da companhia. O cálculo da materialidade considera a despesa de R$ 1.387.627,16 em complementações salariais decorrentes (peça 1, p. 16) , correspondente ao ano de 2016; considerando-se o prazo de 10 anos para a estimativa do impacto futuro, obtém-se o valor de 13.876.271,60.  
EXAME TÉCNICO
20.	 A jurisdicionada informa que encaminhou todos os documentos solicitados pelo Ministro-Relator em seu Despacho. Entretanto, na realidade limitou-se a acostar aos autos centenas de fichas financeiras (peças 67 e 68) sem as explicações requeridas no Despacho, dificultando a análise. Assim, pode-se considerar que não foram respondidos de forma satisfatória os itens "a" a "d" requeridos pelo Ministro-Relator. 
21.	 Adicionalmente, contudo, a jurisdicionada ao menos prestou os seguintes esclarecimentos (peça 65, p. 3) :
e) Em 11/05/2020 a COPED (Comissão Interna de Processos Disciplinares) entregou Relatório Final que concluiu pela rescisão do contrato de trabalho dos investigados (SEI 0358716) . Por se tratar de matéria envolvendo ex-Diretores da empresa, o processo foi encaminhado para deliberação do CONSAD, que decidiu pela contratação de assessoria jurídica especializada para subsidiar o Conselho sobre os próximos trâmites a serem adotados - ATA CONSAD Nº 500, de 21/08/2020. (SEI 0358717) . Foi realizada a contratação que apresentou como conclusão a possibilidade de recálculo dos valores incorporados mediante instauração de processo administrativo, bem como a propositura de demanda judicial - "ação social uti universi - voltada à responsabilização dos administradores responsáveis pelos atos decorrentes das OSIs 001/2016 e 003/2016. (ATA CONSAD Nº 512 - SEI 0358718) , encaminhando a matéria à Assembleia Geral em respeito a competência estatutária para autorização. Foi realizada a Assembleia Geral Extraordinária no dia 19/08/2021, a qual deliberou pela interposição de ação de responsabilidade civil contra os administradores (SEI 0358955) . 
Diante dos fatos, a Presidência da empresa tomou as seguintes medidas: 
- acompanhou a recomendação do CONSAD, em acolher o Parecer Jurídico Externo, pelos seu próprios fundamentos; 
- encaminhou à Diretoria de Administração e Finanças a solicitação de abertura de processo administrativo visando recálculo dos valores incorporados; 
- solicitou autorização do Ministério do Desenvolvimento Regional - MDR para propositura de ação judicial "social uti universi" para responsabilização dos administradores pelos atos praticados; 
- encaminhou para ciência o Parecer Jurídico e a decisão adotada, ao Ministério Público Federal, à Controladoria-Geral da União - CGU e ao Tribunal de Contas da União - TCU. 
- Todos encaminhamentos estão registrados no processo SEI SIGILOSO 828/2021-91. 
f) Com relação às informações acerca do andamento atual do processo administrativo instaurado para recálculo de valores pagos indevidamente, cumpre esclarecer ter sido instaurado processo administrativo para registro das informações. Contudo, durante a realização do trabalho a área de Recursos Humanos suscitou dúvidas sobre como realizar o ajuste da remuneração dos empregados (atualização, fator divisor, qual período considerar, entre outras) . Por conta disso, foi solicitada, pelo Conselho, a revisão dos cálculos pela Auditoria Interna. A AUDIN já realizou a verificação, tendo o trabalho concluído, aguardando somente reunião com o Diretoria Administrativa e Financeira (DIRAF) para realizar a devolutiva. 
Em razão destes esclarecimentos que são necessários para concluir o trabalho de forma segura, bem como dos demais encaminhamentos que o Conselho de Administração determinou na reunião de DIREX Nº 512, o Gabinete da Presidência está elaborando projeto para a contratação de consultoria que auxilie esta Companhia a dar continuidade aos pontos deliberados pelo Conselho. Este documento encontra-se em fase final de elaboração de minuta. 
Em complementação às informações, necessário se faz ainda esclarecer que o presente caso se encontra também acompanhado diretamente pelo Ministério Público Federal, através do Inquérito Civil nº 1.29.000.003683/2016-59, que trata de idêntica situação envolvendo incorporações no âmbito desta Companhia. 
Lá, como aqui, a empresa vem prontamente prestando todas as informações necessárias à elucidação dos procedimentos até então adotados em relação à matéria, visando corrigir as incorporações porventura identificadas como indevidas, retificar valores eventualmente alcançados de forma equivocada, bem com apurar responsabilidades no âmbito interno administrativo, que possam ter configurado eventual prejuízo ao erário público.
22.	 O Processo Disciplinar nº  0000958.00001191/2019-36, cujo deslinde estava sendo aguardado por esta Especializada, e quanto ao qual o Ministro-Relator cobrou informações (item "e" de seu Despacho) , também foi acostado aos autos pela jurisdicionada, tendo chegado às seguintes conclusões, essencialmente (peça 69, p. 4) :
Restou claro nos autos a emissão da OSI DIRAF 003/2016, que autoriza a regulamentação da concessão administrativa da incorporação de gratificação de função (Súmula 372 do TST) , sem apreciação e deliberação pelo Conselho de Administração da TRENSURB e pela Secretaria Nacional de Coordenação e Governança das Empresas Estatais, antigo Departamento de Coordenação e Governança das Empresas Estatais. Tal apreciação era medida obrigatória no caso. 
A OSI-DIRAF 003/2016 restou autorizada pela Diretoria Executiva da empresa, conforme ATA DIREX 1117 (evento 0208787) . Os signatários da autorização em questão são os Srs. Humberto Kasper, Francisco Jorge Vicente e Antônio Giovani Fredrich de Mattos. 
Frise-se que a necessidade de convalidação do tema acima mencionado pelo CONSAD encontra fundamento no Estatuto da TRENSURB à época (art. 25, incisos IX e XVI) . 
Quanto à necessidade de submeter o assunto ao SEST, verifica-se o Decreto 8.578, de 26 de novembro de 2015, alterado pelos Decretos 8.818/2016 e 9.035/2017, que define a estrutura do Ministério do Planejamento e, no Anexo I, retrata as competências do SEST (...) .
 (...) 
Portanto, evidenciada a ocorrência de irregularidade por parte da Diretoria da época, visto que não atendeu aos trâmites necessários (convalidação pelo CONSAD e análise do SEST) para fins de concessão da incorporação de gratificação de função (Súmula 372 do TST) .
Tanto o CONSAD como o SEST deveriam compor o rito em questão, dado o teor do próprio Estatuto da TRENSURB e do Decreto 8.578, acima mencionados, ou seja, norma interna da empresa e dispositivos legislativos foram violados no caso.
 (...) 
Ainda, e não menos importante, cabe referir que o indiciado Sr. Humberto Kasper também consta do rol de beneficiados quanto à incorporação ora abordada, conforme solicitação administrativa de número 1126/2016, anexada ao processo administrativo SEI 001787/2017, relacionado ao presente processo disciplinar.
Da análise dos autos, há inclusive despacho do Diretor de Administração e finanças à época, indiciado Sr. Francisco Jorge Vicente, datado de 17/10/2016, que autorizou o pedido do Sr. Humberto e encaminhou o processo à Gerência de Recursos Humanos para providências. A solicitação em comento possui parecer jurídico, mas carece da já mencionada necessidade de submeter a matéria ao CONSAD e ao DEST, o que vem a reforçar as ilegalidades cometidas. 
De outra parte, quando ao mérito propriamente dito, qual seja, o das concessões das incorporações das gratificações de função na forma da Súmula 372 do TST (processo 001787/2017) , esta comissão entende não haver indícios de irregularidades quanto aos benefícios concedidos caso a caso, visto que, do exame dos autos, os beneficiários cumpriram os requisitos temporais, contratuais e jurídicos no caso, em matéria amplamente conhecida dos tribunais pátrios. O que se depreende no presente processo é a sucessão de erros procedimentais, pois tanto a OSI 003/2016 como os três processos acima destacados deveriam ter sido apreciados e deliberados pelo Conselho de Administração (CONSAD) e submetidos à análise do SEST, o que inocorreu no caso. O mérito do direito trabalhista não exime os dirigentes destes limites legais e regulamentares. 
23.	 Importa também analisar o resultado a que chegou parecer jurídico externo contratado pela Presidência da entidade para esmiuçar o caso em tela. Seguem alguns excertos (peça 74, p. 12-13, destaques do original) :
Analisando-se o caso dos autos objeto da presente consulta, tem-se que se mostra plausível a ocorrência, ao menos, de erro grosseiro por parte dos integrantes da diretoria, porquanto inobservadas regras procedimentais relativamente básicas e cujo conhecimento lhes seja exigível. Tais equívocos procedimentais dizem com a já referida ausência de submissão das OSIs 001/2016 e 003/2016 ao Conselho de Administração da companhia e ao Departamento de Coordenação e Governança das Empresas Estatais (hoje Secretaria de Coordenação e Governança das Empresas Estatais) .
Demais disso, especialmente em relação aos processos 002665/2016 e 002601/2013, a caracterização de dolo ou erro grosseiro se mostra ainda mais evidente, porquanto deferidos os pleitos pelo DIRAF quando já noticiado nos respectivos autos a edição da OSI-DIRAF 006/2016, a qual suspendeu, por suspeitos de inadequação procedimental, a OSI 003/2016. Chama a atenção, nestes dois expedientes, que o DIRAF fora expressamente alertado em mais de uma oportunidade a respeito da suspensão da OSI-DIRAF 003/2016.
Diante disso, cumpre ao TRENSURB, mediante deliberação da Assembleia Geral. nos termos do art. 159 da Lei 6.404/76 c/c art. 16, IX, de seu Estatuto, deliberar acerca da propositura de demanda judicial - também chamada de ação social uti universi voltada à responsabilização dos administradores responsáveis pelo atos decorrentes das OSIs 001/2016 e 003/2016. 
24. O parecer continua como segue (peça 75, p. 12) :
No caso em análise, ainda todas as atas da Diretoria Executiva houvessem sido levadas ao ulterior conhecimento do Conselho de Administração, como dão conta, inclusive as Atas 431 (de 18/11/2016) e seguintes do CONSAD, entre as autorizações dadas pela DIREX (Atas 1117 e 1131) e a edição das respectivas OSIs-DIRAF (001/2016 e 003/2016) , impunha-se a submissão de seus termos aos Conselho de Administração, sob pena de ter sido estabelecido regramento apto a repercutir no regramento funcional do TRENSURB, por autoridade carente de competência para fazê-lo.
Demais disso, mostra-se evidente que o Conselho de Administração, na primeira oportunidade que se debruçou sobre os termos das OSls-DIRAF001/2016 e 003/2016, não só deixou de referendá-los, como inclusive deliberou por rechaçá-los.
Daí porque se mostra, neste aspecto, inválidos os atos administrativos em tela.
Ainda que assim não fosse, outra mácula relevante haveria de ser apontada em relação a tais atos administrativos, qual seja, a invalidade decorrente da ausência de submissão de tais atos ao crivo do Departamento de Coordenação e Governança das Empresas Estatais (hoje Secretaria de Coordenação e Governança das Empresas Estatais) , tal como impunha a normatização vigente à época, notadamente o art. 8°, 11 e IV, "g", do Anexo I, do Decreto 8.578/2015. 
 (...) 
Demais disso, não se pode olvidar que os atos administrativos em análise (OSls-DIRAF001/2016 e 003/2016) apresentam-se contrários ao disposto na Resolução 9/1996 do Conselho de Coordenação e Controle das Empresas Estatais - CCE, órgão cuja atribuição foram sucedidas pelas do Departamento de Coordenação e Governança das Empresas Estatais, e mais recentemente, da Secretaria de Coordenação e Governança das Empresas Estatais.
25.	 Para melhor deslinde da questão, é preciso traçar uma linha do tempo enumerando os principais fatos que afetam o presente caso:
a) Em 13/5/2016, o Diretor de Administração e Finanças Substituto (DIRAF) , Francisco Jorge Vicente, emitiu uma Ordem de Serviço Interna (OSI) , a OSI DIRAF 1/2016, com fulcro em decisão tomada pela Diretoria Executiva da empresa (Ata 1117, peça 30, p. 9) , no sentido de padronizar as concessões administrativas de incorporação de funções gratificadas que estavam ocorrendo sob a égide da Súmula TST 372. Tal normativo concedeu administrativamente aos empregados da estatal incorporações em situações aparentemente não previstas expressamente na referida súmula, como nos casos em que o exercício por 10 anos ou mais de função ocorrera de forma descontínua, assim como computando períodos de cessão a outros órgãos ou entidades da Administração Pública;
b) Em 19/8/2016, o mesmo gestor emitiu a OSI 3/2016 (peça 9, p. 37-38) , que substituiu o normativo anterior com o objetivo de aperfeiçoá-lo, uniformizando sua aplicação;
c) A OSI 3/2016 foi suspensa pela OSI 6, de 23/11/2016, pelo próprio Diretor de Administração e Finanças Substituto, o qual autorizara os normativos anteriores (p. 9, p. 69) , após deliberação  do Conselho de Administração da entidade, que detectou os riscos inerentes, visto que os mencionados normativos não haviam sido submetidos ao crivo do então Departamento de Coordenação e Governança das Empresas Estatais, atual Secretaria de Coordenação e Governança das Empresas Estatais (peça 8, p. 4-5) ; 
d) Após a suspensão dos efeitos da OSI 3/2016, em 25/11/2016, ou seja, dois dias após a referida suspensão, o mesmo Diretor de Administração e Finanças Substituto, Francisco Jorge Vicente, concedeu a incorporação de função ao empregado Carlos Augusto Belolli de Almeida (peça 9, p. 45) . 
26. Verifica-se que o mencionado dirigente da Trensurb implementou a incorporação de funções gratificadas, sob os auspícios da Súmula 372 do TST, sem a observância dos requisitos legais. Determina a norma aplicável que referidas incorporações deveriam estar previstas no plano de cargos e salários da empresa; não o estando, deveriam ter sido aprovadas pelo Conselho de Administração da entidade e submetidas ao então Departamento de Coordenação e Governança das Empresas Estatais (atual Secretaria de Coordenação e Governança das Empresas Estatais - Sest) , conforme prescreve o art. 3º, da Resolução 9, de 8 de outubro de 1996, do Conselho de Coordenação e Controle das Empresas Estatais. Nada disso foi observado; ao contrário, o Conselho de Administração, enfim ciente do caso, determinou a revogação dos normativos aplicáveis (peça 9, p. 42) . Ademais, verificou-se que uma das incorporações foi concedida com base em normativo interno revogado, agravando ainda mais a situação de irregularidade. 
27.	 Posteriormente a esses fatos, houve uma alteração na CLT vedando esse tipo de incorporação. Tal modificação ocorreu por força da Lei 13.467/2017, que incluiu dispositivos ou conferiu nova redação aos já existentes (destacamos) : 
Art. 8º (...) .
§ 2º Súmulas e outros enunciados de jurisprudência editados pelo Tribunal Superior do Trabalho e pelos Tribunais Regionais do Trabalho não poderão restringir direitos legalmente previstos nem criar obrigações que não estejam previstas em lei.
Art. 468 (...) . 
§ 1º Não se considera alteração unilateral a determinação do empregador para que o respectivo empregado reverta ao cargo efetivo, anteriormente ocupado, deixando o exercício de função de confiança. (Redação dada pela Lei nº 13.467, de 2017) 
§ 2º A alteração de que trata o § 1º deste artigo, com ou sem justo motivo, não assegura ao empregado o direito à manutenção do pagamento da gratificação correspondente, que não será incorporada, independentemente do tempo de exercício da respectiva função.
28.	 Também posteriormente aos fatos adveio o já mencionado Acórdão 2129/2018-TCU-Plenário, que, em seu item 9.2.4, determinou que as estatais se abstivessem de conceder tais vantagens sem a prévia autorização do órgão supervisor. 	Nota-se, portanto, que, se quanto ao mérito caberia uma margem interpretativa, a beneficiar o gestor, já que somente a posteriori a jurisprudência e a legislação firmaram-se em certo sentido, resta contra tal uma sequência de erros procedimentais, configurando um quadro que demanda ação correcional. 
29.	 Assim, descabidas as argumentações trazidas a lume pelo Sr. Francisco Jorge Vicente,  em sede de memorial (peça 59) , eis que, repita-se, ainda que houvesse alguma margem interpretativa a seu favor, é inafastável que houve erro em procedendo quanto ao trâmite adequado para conceder as vantagens em tela - sejam elas verdadeiras incorporações ou meras formas de se evitar o decesso remuneratório, conforme aduz no memorial (de maneira não convincente, a propósito) -, uma vez que os normativos administrativos foram postos em vigor monocraticamente, sem a prévia autorização do Conselho de Administração, conforme previa o Estatuto Social da entidade (art. 25, IX, ver peça 25, p. 24) , e sem o necessário crivo da supervisão ministerial legalmente prevista, conforme se abstrai do quanto exposto na Resolução 9/1996, do Conselho de Coordenação e Controle das Empresas Estatais - CCE, e no Decreto 3.735/2001: 
Resolução 9/1996 do CCE
O PRESIDENTE DO CONSELHO DE COORDENAÇÃO E CONTROLE DAS EMPRESAS ESTATAIS - CCE, em reunião realizada em 08 de outubro de 1996 e considerando o disposto no art. 30 da Medida Provisória n° 1.499-31, de 02 de outubro de 1996, 
RESOLVE: 
Art. 1º Estabelecer que os dirigentes das empresas públicas, sociedade de economia mista e suas controladas e quaisquer outras entidades controladas, direta ou indiretamente pela União, promovam alterações nos seus regulamentos internos de pessoal e planos de cargos e salários, ressalvados os direitos adquiridos na forma da legislação vigente, com vistas a: 
 (...) 
II - excluir dispositivos que estabeleçam: 
 (...) 
b) incorporação à remuneração da gratificação de cargo em comissão ou de função gratificada; 
 (...) 
Art. 3º Estabelecer que qualquer alteração das normas e regulamentos de pessoal, a partir da edição desta Resolução, fica sujeita à aprovação do Conselho de Administração ou Órgão Colegiado equivalente.
Decreto 3.735/2001
Art. 1º  Ao Ministro de Estado do Planejamento, Orçamento e Gestão compete a aprovação dos seguintes pleitos de empresas estatais federais, encaminhados pelos respectivos Ministérios supervisores:
 (...) 
III - revisão de planos de cargos e salários, inclusive alteração de valores pagos a título de remuneração de cargos comissionados ou de livre provimento;
 (...) 
§ 2º A aprovação de qualquer matéria relacionada no caput deste artigo, para empresas estatais federais que receberem recursos da União para pagamento de despesas de pessoal ou de custeio em geral, somente poderá ser autorizada se houver dotação orçamentária suficiente para atender às despesas de pessoal e aos encargos sociais, bem como ao acréscimo decorrente.
 (...) 
§ 4o  A atribuição de que trata o caput deste artigo poderá ser delegada ao Secretário-Executivo ou ao Diretor do Departamento de Coordenação e Controle das Empresas Estatais, do Ministério do Planejamento, Orçamento e Gestão.
30.	 Temos, assim, que as OSIs DIRAF 1 e 3/2016 são nulas de pleno direito, devendo todos os seus efeitos serem desconstituídos, cabendo a responsabilização do gestor que emitiu tais atos normativos, ou seja, Francisco Jorge Vicente, Diretor de Administração e Finanças Substituto. São também passíveis de responsabilização os demais componentes da Diretoria Executiva que deliberaram no sentido de que a DIRAF deveria conceder as incorporações administrativas sem que se fizesse ressalva para a necessária observância dos requisitos hierárquicos, conforme consubstanciado na ATA 1117 daquela Diretoria (peça 30, p. 9) , a saber: Humberto Kasper (então Diretor-Presidente) e Antônio Giovani Fredrich de Mattos (então Diretor de Operações) . Nesse sentido, tais gestores devem ser ouvidos em sede de audiência, em homenagem aos princípios do contraditório e da ampla defesa.    
31.	N o que se refere às incorporações administrativas de função havidas antes de 2016, isto é, antes da expedição dos mencionados normativos, tais também devem ser suspensas, desde que não estejam respaldadas por decisão judicial. Quanto à existência de tais incorporações, cabe transcrever o seguinte trecho do parecer jurídico externo contratado pela Presidência da entidade para analisar o caso em tela (peça 74, p. 4-6, destaques do original) :
VI) TRATAMENTO ISONÔMICO AOS EMPREGADOS. FATOS PRETÉRITOS: 
Após estudo inicial do processo administrativo 0000958.00001191/2019-36, em busca de informações procedimento incorporações complementares, realizamos alguns questionamentos, dentre os quais: 
 (i) Se a TRENSURB tinha ordinário de analisar pedidos de antes de 2016; 
 (ii) Se ocorreram incorporações de 2011 a 2016; 
 (iii) Se sim, essas incorporações estavam lastreadas em qual norma interna; 
 (iv) Se foram considerados os períodos trabalhados pelos empregados beneficiados em outros órgãos;
 (v) Se foram considerados para a incorporação os demais critérios que resultou na uniformização da regra; 
Em resposta, obtivemos retorno no seguinte sentido: 
Sim, a Trensurb analisava os pedidos de incorporação de salários com base na Súmula TST no. 372. Para cada empregado que realizou o requerimento foi aberto processo administrativo individual. Pelos registros do Setor de pessoal, foram concedidas desta forma 13 solicitações de empregados durante o período de 2011 a 2015. Em 2016 foram concedidas 4 incorporações. 
Não havia normativa interna regrando as incorporações até a publicação da OSI DIRAF, existindo um procedimento de tratamento da solicitação realizada. A medida que a empresa recebia a solicitação administrativa formal do empregado, o Setor de Pessoal realizava a conferência dos períodos em que o empregado desempenhou funções gratificadas e o processo era remetido ao GEJUR para análise e parecer. A GEJUR após instruir o processo, apresentava-o para deliberação da DIREX.
Além disso, identificamos, conforme planilha em Excel recebida, que vários casos individuais foram considerados períodos trabalhados pelos empregados em outros órgãos, assim como foram considerados para a incorporação os critérios utilizados na OSI-DIFAF 003/2016, que consistia nos mesmos critérios analisados pela GEJUR para emissão do parecer de fundamentação da decisão da DIREX. 
As regras que restaram unificadas na OSI-DIFAF 003/2016 já vinham sendo praticadas em casos de processos administrativos individuais desde 2012. Até mesmo o critério de consideração de períodos em que os empregados beneficiados estiveram cedidos foi já praticado pela empresa em processos anteriores à 2016. 
A premissa de que não havia precedentes na empresa não restou confirmada pelas informações prestadas.
32. A ilegalidade de tais incorporações administrativas restou bem esclarecida no Voto condutor do já mencionado Acórdão 2129/2018-TCU-Plenário, da lavra do Ministro Augusto Nardes, conforme pode-se constatar na seguinte passagem (destaques do original) : 
10.  Portanto, empregados de entidades da administração indireta, tais quais os pertencentes ao quadro de pessoal da Conab, são submetidos primariamente aos primados da legalidade estrita. Assim, a alegação de que o Enunciado nº 372 da Súmula de Jurisprudência do Tribunal Superior do Trabalho (TST) permitiria, a rigor, o direito à incorporação de função comissionada recebida por pelo menos 10 anos, em caso de dispensa da função por iniciativa do empregador, visando a que seja observado o princípio da estabilidade financeira, não encontra amparo indiferente a críticas, considerando estritamente a competência de controle externo exercido por esta Corte.
11. As questões afetas à Justiça do Trabalho devem ser buscadas em seu próprio seio, e não admitidas de ofício por este Tribunal, sob pena de se afetar princípio basilar que norteia as competências desta Corte, que é independer, regra geral, de decisões judiciais (ou Enunciados) que não lhe sejam dirigidas, diretamente. É dizer, eventual aplicação do referido Enunciado nº 372 deve ser buscada pelos interessados, caso queiram, diretamente no foro apropriado, que é a Justiça do Trabalho.
 (...) 
13. Observo que até em dissídios coletivos instaurados perante a própria Justiça do Trabalho, envolvendo servidores e entes de direito público - com temperamentos, podemos estender esse entendimento à Conab -, prevalece o entendimento de não ser possível a criação de novas condições de remuneração por meio de decisão normativa, em razão do princípio da legalidade estrita (art. 37, caput, da Constituição Federal de 1988) , da necessidade de previsão orçamentária para a realização de despesas públicas, bem como da incidência da Lei de Responsabilidade Fiscal.
33. A alegação de que a não concessão de incorporações administrativas poderia gerar passivos trabalhistas mais onerosos do que a adoção de solução administrativa, frequentemente utilizada para tais casos, foi abordada de forma esclarecedora pelo Voto condutor do Acórdão 2814/2020-TCU-Plenário, da lavra do Ministro Walton Alencar Rodrigues, o qual, em sede de pedido de reexame contra o retromencionado Acórdão 2129/2018-TCU-Plenário, alertou para o que se segue:
Despiciendas, inteiramente, as alegações sobre o TCU ocasionar passivos trabalhistas. Admiti-las significa assumir que esta Corte, por sua própria atuação fiscalizatória, pode causar danos, ou seja, causar danos pelo cumprimento do seu dever. Em decorrência, deveria deixar de exercer suas competências constitucionais, mesmo diante de atos flagrantemente ilegais, em razão da possibilidade de a Justiça do Trabalho decidir de forma controversa, o que carece totalmente tanto de juridicidade, como de lógica e razoabilidade. Ademais, a concretização de passivos é absolutamente incerta, pois depende de os interessados acionarem o Poder Judiciário e das análises e conclusões obtidas pelos magistrados, que se presumem em consonância com a lei e com o interesse público. 
Ainda sobre a legislação trabalhista, como expressamente apontado pela unidade instrutiva, em que pese sua reforma ser posterior aos atos objeto deste processo, importante consignar que a Lei 13.467/2017 estabeleceu que Súmulas e outros Enunciados de jurisprudência editados pelo Tribunal Superior do Trabalho e pelos Tribunais Regionais do Trabalho não podem criar obrigações não previstas em lei.
34. Cumpre observar, adicionalmente, que a 4ª Turma do Tribunal Superior do Trabalho, analisando a juridicidade da decisão deste TCU havida em sede do paradigmático Acórdão 2129/2018-TCU-Plenário, a manteve em seus estritos termos, liquidando assim qualquer argumentação no sentido de que a concessão administrativa de tais incorporações trariam alguma economicidade à entidade. Interessa transcrever alguns excertos da ementa desse importante acórdão (peça 78, Processo TST-AIRR-10393-11.2021.5.18.0005) :
3. Esta Turma, anteriormente ao julgamento, em 09/09/21, do precedente de número E-ED-RR-43-82.2019.5.11.0019 (Rel. Min. Lelio Bentes Corrêa) , pela SBDI-1 do TST, entendia não haver direito adquirido com base em jurisprudência não calcada em dispositivo de lei.
 (...) 
5. Verifica-se, pela ratio decidendi do precedente que embasou o inciso I da Súmula 372, que o TST, ao invés de reconhecer na lacuna da lei o silêncio eloquente do legislador, que não abriu exceções à regra, inovou no ordenamento jurídico, criando vantagem trabalhista não prevista em lei, incorrendo em manifesto ativismo judiciário e voluntarismo jurídico, mormente por estabelecer parâmetros discricionários quanto ao tempo de percepção (10 anos) e condições de manutenção (não reversão por justa causa) da gratificação. Louvou-se, para tanto, na regra do art. 62, § 2º, da Lei 8.112/90, da incorporação de quintos pelos servidores públicos da União, revogado desde 1997, o que retiraria inclusive a base analógica da jurisprudência do TST.
 (...) 
12. A bem da verdade, ainda que o Obreiro tenha exercido por mais de 10 anos função gratificada, não há de se cogitar de violação dos arts. 5º, XXXVI, 7º, VI, da CF, tendo em vista as irregularidades constatadas pelo TCU, que não podem ser ignoradas por esta Corte Superior. Assim, afasta-se a alegação de ofensa aos princípios da irredutibilidade salarial e da estabilidade financeira, os quais cedem lugar àqueles insculpidos no art. 37, caput, da CF, notadamente o da legalidade e da moralidade administrativa.
35.	 Entendemos, contudo, que deve ser preliminarmente afastada a responsabilização dos gestores que, de forma individualizada (isto é, caso a caso) , concederam tais incorporações, em razão da dúvida jurisprudencial existente acerca da legalidade de tais incorporações àquela época, e também porque inexistem nos autos elementos que deponham contra a boa-fé desses gestores - por exemplo, não consta nenhuma manifestação do Conselho de Administração no sentido de que se procedesse à anulação de qualquer dessas incorporações, diferentemente do que se deu quanto às OSIs DIRAF 1 e 3/2016 -, sem embargo de que novos procedimentos fiscalizatórios venham a apontar em sentido contrário, isto é, no sentido da responsabilização de tais gestores. Nesse contexto, cabe considerar que, ademais, estando patente a ilegalidade das incorporações administrativas de função com base na Súmula 372 do TST, e considerando que tais devem ser perseguidas no Judiciário pelos próprios interessados, e considerando, ainda, recente decisão do TST dando respaldo à ação fiscalizatória deste TCU em processo similar, entende-se que pode-se considerar superadas, com a máxima vênia, as explicações requeridas pelo Ministro-Relator, por meio de Despacho (peça 60, itens "a" a "d") , em vista do cenário que acabou por se infirmar.   
36.	 No tocante ao ressarcimento dos valores indevidamente pagos, entende-se, à semelhança do decidido no Acórdão 2129/2018-TCU-Plenário, cabível a aplicação da Súmula 249 deste TCU, com a dispensa de tal ressarcimento até a data da ciência pela entidade gestora da deliberação de mérito a ser proferida nestes autos, com o alerta de que o efeito suspensivo proveniente da interposição de eventuais recursos não afasta a necessidade de devolução dos valores percebidos indevidamente após a primeira notificação acerca da irregularidade.
37. Por fim, tendo em vista as diligências feitas por esta Unidade Técnica e as subsequentes respostas da entidade que constam dos autos, e, ainda, que a entidade já conta com providências em curso para apurar as possíveis irregularidades, pode-se concluir pela possibilidade de antecipação da proposta de encaminhamento, razão pela qual entende-se desnecessário o envio de instrução preliminar à jurisdicionada, nos termos do art. 14, § 2º, inciso I, da Resolução-TCU 315, de 2020.  
CONCLUSÃO
38. Em sede da presente representação, verificou-se que a Diretoria da Trensurb implementou a incorporação de funções gratificadas, sob os auspícios da Súmula 372 do TST, sem a observância dos requisitos legais. Referidas incorporações deveriam ter sido aprovadas pelo Conselho de Administração da entidade e submetidas à supervisão ministerial, requisitos que não foram observados. O Conselho de Administração da jurisdicionada, ao tomar ciência do caso, determinou a revogação dos normativos aplicáveis. Verificou-se, ademais, que uma das incorporações foi concedida com base em normativo interno revogado. Constatou-se que diversas incorporações da mesma espécie foram concedidas por meio de processos administrativos individuais, devendo todas terem seus efeitos desconstituídos. São propostas as medidas processuais cabíveis, quais sejam, determinação para que a Trensurb torne nula todas as incorporações de função realizadas com fundamento na Súmula 372 do TST, exceto se respaldadas por decisão judicial, de forma a excluir do contracheque dos empregados públicos da entidade a rubrica referente a esta incorporação de gratificação, bem como a audiência dos responsáveis pelos atos que infringiram a Resolução 9/1996, do então Conselho de Coordenação e Controle das Empresas Estatais - CCE (arts. 1º, II, "b", e 3º) e Decreto 3.735/2001 (art. 1º) , em que pese as ações correcionais já postas em marcha pela jurisdicionada, em vista do princípio da independência de instâncias. 
PROPOSTA DE ENCAMINHAMENTO
39. Ante o exposto, propõe-se à autoridade superior o que se segue:
a) conhecer da presente representação, uma vez preenchidos os requisitos exigidos pelos arts. 235 e 237 do Regimento Interno do TCU e art. 103, § 1º da Resolução-TCU 259/2014, para, no mérito, considerá-la procedente;
b) determinar à Empresa de Trens Urbanos de Porto Alegre S/A - Trensurb, com fundamento no art. 4º, inciso I, da Resolução-TCU 315/2020, que, no prazo de 30 dias, torne nula todas as incorporações de função realizadas com fundamento na Súmula 372 do TST, exceto se respaldadas por decisão judicial, de forma a excluir do contracheque dos empregados públicos da entidade a rubrica referente a esta incorporação de gratificação, haja vista a ausência de fundamentação legal e por ofensa ao prescrito nos arts. 1º e 3º, da Resolução 9/1996 do CCE e art. 1º, do Decreto 3.735/2001, garantindo aos atingidos o prévio exercício do contraditório e da ampla defesa, com dispensa do ressarcimento das quantias indevidamente recebidas de boa-fé, conforme Súmula 249 deste Tribunal;
c) realizar, com fundamento no art. 250, inciso IV, c/c o art. 237, parágrafo único do RITCU a audiência dos responsáveis a seguir indicados, para que, no prazo de 15 (quinze) dias apresentem razões de justificativa para as irregularidades indicadas: 
c.1) Francisco Jorge Vicente (CPF XXX.218.089-XX) , ex-Diretor de Administração e Finanças Substituto da Empresa de Trens Urbanos de Porto Alegre S/A, por: i) ter emitido as OSI DIRAF 1 e 3/2016 sem o aval do Conselho de Administração da entidade, em desacordo com o Estatuto Social então vigente (art. 25, IX) e sem a necessária concordância do então Departamento de Coordenação e Governança das Empresas Estatais, com ofensa aos seguintes normativos: Resolução 9/1996, do então Conselho de Coordenação e Controle das Empresas Estatais - CCE (arts. 1º, II, "b", e 3º) e Decreto 3.735/2001 (art. 1º) ; e ii) ter autorizado o pagamento da rubrica "Complemento Salarial Súmula 372 TST" ao empregado Carlos Augusto Belolli de Almeida, mesmo após terem sido suspensos, por determinação do Conselho de Administração, os efeitos do normativo interno que supostamente lhe garantia tal direito (OSI/DIRAF 3/2016, suspensa pela OSI/DIRAF 6/2016) ;
c.2) Humberto Kasper (CPF XXX.129.440-XX) , ex-Diretor-Presidente da Empresa de Trens Urbanos de Porto Alegre S/A, por ter concordado, conforme se verifica na Ata 1117 de reunião da Diretoria Executiva (peça 30, p. 9) com a concessão administrativa do benefício da incorporação de função prevista na Súmula 372 do TST sem o aval do Conselho de Administração da entidade, em desacordo com o Estatuto Social então vigente (art. 25, IX) e sem a necessária concordância do então Departamento de Coordenação e Governança das Empresas Estatais, com ofensa aos seguintes normativos: Resolução 9/1996, do então Conselho de Coordenação e Controle das Empresas Estatais - CCE (arts. 1º, II, "b", e 3º) e Decreto 3.735/2001 (art. 1º) , com o agravante de ter sido beneficiado pelo referido benefício;
c.3) Antônio Giovani Fredrich de Mattos (CPF XXX.493.870-XX) , ex-Diretor de Operações da Empresa de Trens Urbanos de Porto Alegre S/A, por ter concordado, conforme se verifica na Ata 1117 de reunião da Diretoria Executiva (peça 30, p. 9) com a concessão administrativa do benefício da incorporação de função prevista na Súmula 372 do TST sem o aval do Conselho de Administração da entidade, em desacordo com o Estatuto Social então vigente (art. 25, IX) e sem a necessária concordância do então Departamento de Coordenação e Governança das Empresas Estatais, com ofensa aos seguintes normativos: Resolução 9/1996, do então Conselho de Coordenação e Controle das Empresas Estatais - CCE (arts. 1º, II, "b", e 3º) e Decreto 3.735/2001 (art. 1º) ;
d) informar a Procuradoria Regional do Trabalho - 4ª Região/RS - MPT/MPU e a Empresa de Trens Urbanos de Porto Alegre S/A - Trensurb do acórdão que vier a ser proferido, destacando que o relatório e o voto que fundamentam a deliberação ora encaminhada podem ser acessados por meio do endereço www.tcu.gov.br/acordaos;
e) encaminhar cópia desta instrução aos responsáveis que serão submetidos à audiência, com o fito de oferecer melhor subsídios as suas razões de justificativa. 
2. 	O Ministério Público junto ao TCU manifestou-se de acordo com a proposição da unidade técnica, nos termos do parecer de peça 82, a seguir transcrito:
Trata-se de representação formulada pelo Ministério Público do Trabalho (MPT) acerca de possíveis irregularidades na incorporação de funções gratificadas à remuneração de empregados da Empresa de Trens Urbanos de Porto Alegre S.A. (Trensurb) , que teria sido concedida em desacordo com o plano de cargos de salários da empresa estatal e com base em critérios mais benéficos que o disposto na Súmula 372 do Tribunal Superior do Trabalho (TST) , conforme narrado em denúncia formulada por cidadão e autuada na Notícia de Fato 004827.2016.04.000/8 (peça 1) .
No parecer exarado em 1/7/2021, o Ministério Público de Contas divergiu da proposta então apresentada pela Sefif (peças 47 a 49) e manifestou-se no sentido de o Tribunal (peça 51) :
a) conhecer da presente representação, porquanto satisfeitos os requisitos de admissibilidade constantes dos arts. 235 e 237, inciso I, do Regimento Interno do TCU, e, no mérito, considerá-la procedente;
b) determinar à Empresa de Trens Urbanos de Porto Alegre S.A. (Trensurb) que:
b.1) no prazo de 15 dias, adote providências, caso ainda não o tenha feito, para anular a incorporação de função dos empregados relacionados à peça 8, p. 23, dos autos, bem como de outros que porventura se encontrem em situação similar, de forma a excluir a rubrica "Complemento Salarial Súmula 372 TST" da remuneração dos empregados que a recebem, garantindo-lhes previamente o exercício do contraditório e da ampla defesa;
b.2) no prazo de 15 dias, comunique os empregados acima mencionados do teor da deliberação do TCU, alertando-os de que o efeito suspensivo proveniente da interposição de eventuais recursos não os exime da devolução dos valores percebidos indevidamente após as respectivas notificações, caso os recursos não sejam providos;
c) dispensar o ressarcimento das quantias indevidamente recebidas de boa-fé até a data da ciência da deliberação do TCU ou até a data da primeira notificação efetuada pela Trensurb, o que ocorrer primeiro;
d) determinar à Sefip que promova o monitoramento das determinações endereçadas à Trensurb;
e) realizar a audiência dos responsáveis Francisco Jorge Vicente (ex-Diretor de Administração e Finanças Substituto) , Humberto Kasper (ex-Diretor Presidente) e Antônio Giovani Fredrich de Mattos (ex-Diretor de Operações) , em razão de terem aprovado, na reunião da Diretoria Executiva de 11/5/2016 (Ata Direx 1117 - peça 30, pp. 9/10) , a concessão administrativa do benefício de incorporação de função previsto no item I da Súmula 372 do  TST, o que representou ofensa aos princípio da legalidade e da indisponibilidade do interesse público, aos artigos 1º, II, "b", e 3º da Resolução 9/1996 do Conselho de Coordenação e Controle das Empresas Estatais, e ao artigo 1º, III, e §§ 2º e 3º, do Decreto 3.735/2001, além de configurar afronta à orientação expressa do Departamento de Coordenação e Governança das Empresas Estatais (Dest) e usurpação de competência do Conselho de Administração (art. 25, IX, do Estatuto Social então vigente) ;
f) realizar a audiência de Francisco Jorge Vicente (ex-Diretor de Administração e Finanças Substituto) , em razão de ter autorizado o pagamento da rubrica "Complemento Salarial Súmula 372 TST"  ao empregado Carlos Augusto Belolli de Almeida, em decisão final proferida em 25/11/2016, mesmo após terem sido suspensos, por determinação do Conselho de Administração, os efeitos da norma interna que regulamentava a concessão administrativa do benefício de que trata o item I da Súmula 372 do TST (OSI/DIRAF 3/2016, suspensa pela OSI/DIRAF 6/2016) ;
g) realizar a audiência dos demais dirigentes da Trensurb, a serem identificados pela Sefip, que aprovaram as concessões administrativas do benefício de incorporação de função previsto no item I da Súmula 372 do TST, mormente aquelas aprovadas antes da edição da OSI/DIRAF 1/2016, de 13/5/2016 (conforme dados da tabela à peça 8, p. 23) ;
h) dar ciência da deliberação que vier a ser proferida ao representante.
Vossa Excelência, no despacho de 15/9/2021, entendeu necessário o retorno dos autos à Sefip, para que realizasse diligência à Trensurb, com vistas à obtenção de determinadas informações (peças 60) .
A diligência foi realizada e, em resposta, vieram aos autos os documentos contidos às peças 65 a 76.
A Sefip procedeu, então, a novo exame da matéria e formulou a seguinte proposta de encaminhamento ao Tribunal (peças 79 a 81) :
a) conhecer da presente representação, uma vez preenchidos os requisitos exigidos pelos arts. 235 e 237 do Regimento Interno do TCU e art. 103, § 1º da Resolução-TCU 259/2014, para, no mérito, considerá-la procedente;
b) determinar à Empresa de Trens Urbanos de Porto Alegre S/A - Trensurb, com fundamento no art. 4º, inciso I, da Resolução-TCU 315/2020, que, no prazo de 30 dias, torne nula todas as incorporações de função realizadas com fundamento na Súmula 372 do TST, exceto se respaldadas por decisão judicial, de forma a excluir do contracheque dos empregados públicos da entidade a rubrica referente a esta incorporação de gratificação, haja vista a ausência de fundamentação legal e por ofensa ao prescrito nos arts. 1º e 3º, da Resolução 9/1996 do CCE e art. 1º, do Decreto 3.735/2001, garantindo aos atingidos o prévio exercício do contraditório e da ampla defesa, com dispensa do ressarcimento das quantias indevidamente recebidas de boa-fé, conforme Súmula 249 deste Tribunal;
c) realizar, com fundamento no art. 250, inciso IV, c/c o art. 237, parágrafo único do RITCU a audiência dos responsáveis a seguir indicados, para que, no prazo de 15 (quinze) dias apresentem razões de justificativa para as irregularidades indicadas: 
c.1) Francisco Jorge Vicente (CPF XXX.218.089-XX) , ex-Diretor de Administração e Finanças Substituto da Empresa de Trens Urbanos de Porto Alegre S/A, por: i) ter emitido as OSI DIRAF 1 e 3/2016 sem o aval do Conselho de Administração da entidade, em desacordo com o Estatuto Social então vigente (art. 25, IX) e sem a necessária concordância do então Departamento de Coordenação e Governança das Empresas Estatais, com ofensa aos seguintes normativos: Resolução 9/1996, do então Conselho de Coordenação e Controle das Empresas Estatais - CCE (arts. 1º, II, "b", e 3º) e Decreto 3.735/2001 (art. 1º) ; e ii) ter autorizado o pagamento da rubrica "Complemento Salarial Súmula 372 TST" ao empregado Carlos Augusto Belolli de Almeida, mesmo após terem sido suspensos, por determinação do Conselho de Administração, os efeitos do normativo interno que supostamente lhe garantia tal direito (OSI/DIRAF 3/2016, suspensa pela OSI/DIRAF 6/2016) ;
c.2) Humberto Kasper (CPF XXX.129.440-XX) , ex-Diretor-Presidente da Empresa de Trens Urbanos de Porto Alegre S/A, por ter concordado, conforme se verifica na Ata 1117 de reunião da Diretoria Executiva (peça 30, p. 9) com a concessão administrativa do benefício da incorporação de função prevista na Súmula 372 do TST sem o aval do Conselho de Administração da entidade, em desacordo com o Estatuto Social então vigente (art. 25, IX) e sem a necessária concordância do então Departamento de Coordenação e Governança das Empresas Estatais, com ofensa aos seguintes normativos: Resolução 9/1996, do então Conselho de Coordenação e Controle das Empresas Estatais - CCE (arts. 1º, II, "b", e 3º) e Decreto 3.735/2001 (art. 1º) , com o agravante de ter sido beneficiado pelo referido benefício;
c.3) Antônio Giovani Fredrich de Mattos (CPF XXX.493.870-XX) , ex-Diretor de Operações da Empresa de Trens Urbanos de Porto Alegre S/A, por ter concordado, conforme se verifica na Ata 1117 de reunião da Diretoria Executiva (peça 30, p. 9) com a concessão administrativa do benefício da incorporação de função prevista na Súmula 372 do TST sem o aval do Conselho de Administração da entidade, em desacordo com o Estatuto Social então vigente (art. 25, IX) e sem a necessária concordância do então Departamento de Coordenação e Governança das Empresas Estatais, com ofensa aos seguintes normativos: Resolução 9/1996, do então Conselho de Coordenação e Controle das Empresas Estatais - CCE (arts. 1º, II, "b", e 3º) e Decreto 3.735/2001 (art. 1º) ;
d) informar a Procuradoria Regional do Trabalho - 4ª Região/RS - MPT/MPU e a Empresa de Trens Urbanos de Porto Alegre S/A - Trensurb do acórdão que vier a ser proferido, destacando que o relatório e o voto que fundamentam a deliberação ora encaminhada podem ser acessados por meio do endereço www.tcu.gov.br/acordaos;
e) encaminhar cópia desta instrução aos responsáveis que serão submetidos à audiência, com o fito de oferecer melhor subsídios as suas razões de justificativa. 
II
A nova proposta de encaminhamento da unidade técnica incorpora, em grande medida, a proposta que havia sido apresentada anteriormente pelo Ministério Público de Contas.
Como destacado pelo auditor da Sefip, a proposta para que sejam anuladas todas as incorporações de função concedidas de forma administrativa com fundamento na Súmula 372 do TST, a fim de excluir do contracheque dos empregados da Trensurb a rubrica "Complemento Salarial Súmula 372 TST", está em sintonia com recente decisão da 4ª Turma do TST, proferida no processo TST-AIRR-10393-11.2021.5.18.005 (Ministro-Relator Ives Gandra da Silva Martins Filho, data de julgamento: 19/4/2022) . Reproduz-se, a seguir, trecho da citada decisão (peça 78, grifos no original) :
Com efeito, na hipótese em tela, o Tribunal de Contas da União, órgão de controle externo das entidades da Administração Pública indireta federal, constatou que o ato administrativo de concessão do benefício não atendeu aos requisitos da dotação orçamentária e da autorização do Ministério do Planejamento, Orçamento e Gestão, exigíveis à época, consoante asseverado no acórdão regional. 
O TRT destacou que, "no caso, as Resoluções da CONAB que autorizaram incorporações de gratificações foram consideradas ilegais porque não observaram o 'Decreto 3.735/2001 que exige autorização prévia do Ministério do Planejamento Orçamento e Gestão para o aumento das despesas de pessoal das empresas públicas dependentes, com a devida demonstração da existência de dotação orçamentária suficiente para abriga-las, em consonância com o artigo 169 da Constituição Federal (decisão do TCU de 23/09/2020 quanto ao pedido de reexame do Acórdão 2129/2018-TCU-Plenário feito pela CONAB, Rel. Walton Alencar Rodrigues) " (pág. 2.308) . 
Assim, não há como se aplicar a Súmula 372, I, do TST, até porque tal enunciado não trata da incorporação da gratificação de função quando constatada irregularidades pelo TCU em relação ao restabelecimento do pagamento da parcela, circunstância que efetivamente embasou a improcedência do pleito autoral. 
A bem da verdade, ainda que o Obreiro tenha exercido por mais de 10 anos função gratificada, não há de se cogitar de violação dos arts. 5º, XXXVI, 7º, VI, da CF, tendo em vista as irregularidades constatadas pelo TCU, que não podem ser ignoradas por esta Corte Superior. 
Nesse contexto, ainda que decisão do órgão de controle externo das entidades da Administração Pública indireta federal não vincule a Justiça do Trabalho, o decisum deve ser observado, reputando-se legítima a supressão do pagamento da gratificação incorporada. 
Em outras palavras, fica afastada a alegação de ofensa aos princípios da irredutibilidade salarial e da estabilidade financeira, os quais cedem lugar àqueles insculpidos no art. 37, caput, da CF, notadamente o da legalidade e o da moralidade administrativa.
 (...) 
ACORDAM os Ministros da Quarta Turma do Tribunal Superior do Trabalho, por unanimidade, uma vez reconhecida a transcendência jurídica da causa, negar provimento ao agravo de instrumento, restando prejudicada a análise do pedido de concessão de tutela de urgência para proibir a supressão da parcela em debate, bem como do pleito de reversão dos honorários advocatícios sucumbenciais.
Além desse precedente judicial, recente decisão do próprio TCU, envolvendo exatamente o mesmo tema, foi no sentido de se expedir determinação à entidade jurisdicionada visando à anulação de incorporações de funções concedidas com amparo na Súmula 372 do TST, conforme se depreende da leitura do Acórdão 1932/2021-TCU-Plenário, prolatado em 11/8/2021 (TC Processo 022.607/2019-6, Ministro-Relator Aroldo Cedraz) :
9.1. conhecer da presente Representação, por atender aos requisitos de admissibilidade nos termos do inciso VI e parágrafo único do art. 237, c/c o art. 235 do Regimento Interno do TCU, e do art. 103, § 1º, da Resolução - TCU 259/2014, para, no mérito, com fulcro no art. 250 do RITCU, julgá-la procedente;
9.2. determinar à Companhia de Desenvolvimento dos Vales do São Francisco e do Parnaíba (Codevasf) , com fundamento no art. 4º, inciso I da Resolução-TCU 315/2020 que, no prazo de 45 (quarenta e cinco) dias, contados da ciência desta decisão:
9.2.1 adote providências para tornar nula e atribuir efeitos ex tunc às incorporações de "gratificação de função de confiança-valor garantido", concedidas com base no enunciado da Súmula 372-TST e nas Resoluções Codevasf 186 de 06/3/2008 e 475, de 06/7/2016, excluindo essa vantagem do contracheque de todos os empregados da companhia;
9.2.2. proceda à verificação do pagamento cumulativo de parcela incorporada e de percentual de função de confiança, promovendo a correção dos pagamentos no Siape, abstendo-se de pagar aos seus empregados com função incorporada qualquer percentual pelo exercício atual de função de confiança, por ausência de amparo legal;
9.2.3. garanta o exercício do contraditório e da ampla defesa aos empregados eventualmente atingidos pelos itens 9.2.1. e 9.2.2., previamente à implementação das medidas que lhes afetem diretamente;
9.2.4. comunique o inteiro teor desta deliberação aos empregados/interessados afetados, alertando-os de que o efeito suspensivo proveniente da interposição de eventuais recursos não os exime da devolução dos valores percebidos indevidamente após as respectivas notificações, caso os recursos não sejam providos;
9.2.5. torne nula e atribua efeitos ex tunc aos dispositivos das Resoluções n° 186 de 06/03/2008 e n° 475, de 06/07/2016, que serviram de base para os pagamentos ora considerados irregulares e que afrontam ao estabelecido no § 2º, c/c o inciso III do artigo 1.º do Decreto n.º 3.735/2001 e na alínea 'b' do inciso II do art. 1º da Resolução CCE n. 9, de 08/10/1996;
9.3. dispensar o ressarcimento das quantias indevidamente recebidas de boa-fé pelos empregados da Codevasf, nos termos do enunciado da Súmula TCU nº 249/2007, até a ciência da presente decisão pela entidade gestora;
9.4. recomendar à Sefip que avalie a conveniência e oportunidade de incluir no planejamento de fiscalizações, se ainda não o fez, a verificação da legalidade da concessão dessas vantagens aos empregados das empresas estatais federais, bem como para aferir o cumprimento às exigências previstas no Decreto 3.735/2001, no que concerne à concessão de benefícios e vantagens aos empregados e à autorização prévia por parte dos órgãos responsáveis, além da existência de prévia dotação orçamentária e da observância ao disposto na Resolução 9/1996, do Conselho de Coordenação e Controle das Empresas Estatais, atual Secretaria de Coordenação e Governança das Empresas Estatais (SEST) ;
9.5. informar à Codevasf da presente deliberação, destacando que o Relatório e o Voto que a fundamentam podem ser acessados por meio do endereço eletrônico .
Desse modo, não há dúvidas de que houve grave irregularidade nas decisões administrativas que deferiram o pagamento da parcela "Complemento Salarial Súmula 372 TST", de modo que cabe ao TCU expedir as determinações corretivas pertinentes, para o imediato retorno da legalidade.
Além de determinação para a anulação das incorporações ilegais, deve ser determinado à Trensurb, que, no prazo de 30 dias, comunique a deliberação do TCU aos empregados afetados, alertando-os de que o efeito suspensivo proveniente da interposição de eventuais recursos não os exime da devolução dos valores percebidos indevidamente após as respectivas notificações, caso os recursos não sejam providos, à semelhança do disposto no item 9.2.4 do Acórdão 1932/2021-TCU-Plenário.
Quanto às medidas de responsabilização, deve ser realizada a audiência dos responsáveis Francisco Jorge Vicente (ex-Diretor de Administração e Finanças Substituto) , Humberto Kasper (ex-Diretor Presidente) e Antônio Giovani Fredrich de Mattos (ex-Diretor de Operações) , por terem aprovado, na reunião da Diretoria Executiva de 11/5/2016 (Ata Direx 1117 - peça 30, pp. 9/10) , a concessão administrativa do benefício de incorporação de função previsto no item I da Súmula 372 do  TST, o que representou ofensa aos princípio da legalidade e da indisponibilidade do interesse público, aos artigos 1º, inciso II, alínea "b", e 3º da Resolução 9/1996 do Conselho de Coordenação e Controle das Empresas Estatais, e ao artigo 1º, inciso III, e §§ 2º e 3º, do Decreto 3.735/2001, além de configurar afronta à orientação expressa do Departamento de Coordenação e Governança das Empresas Estatais (Dest) e usurpação de competência do Conselho de Administração (art. 25, inciso IX, do Estatuto Social da Trensurb então vigente) . O responsável Francisco Jorge Vicente também deve ser chamado em audiência por ter autorizado o pagamento da rubrica "Complemento Salarial Súmula 372 TST"  ao empregado Carlos Augusto Belolli de Almeida, em decisão final proferida em 25/11/2016, mesmo após terem sido suspensos, por determinação do Conselho de Administração, os efeitos da norma interna que regulamentava a concessão administrativa do benefício de que trata o item I da Súmula 372 do TST (OSI/DIRAF 3/2016, suspensa pela OSI/DIRAF 6/2016) .
Ao ver do MP de Contas, também é cabível a audiência os diretores da Trensurb que aprovaram as concessões administrativas do benefício de incorporação de função previsto no item I da Súmula 372 do TST anteriormente à edição da OSI/DIRAF 1/2016, de 13/5/2016, pois, nesses casos, houve igualmente afronta aos princípios da legalidade e da indisponibilidade do interesse público, aos artigos 1º, inciso II, alínea "b", e 3º da Resolução 9/1996 do Conselho de Coordenação e Controle das Empresas Estatais, e ao artigo 1º, inciso III, e §§ 2º e 3º, do Decreto 3.735/2001. Como destacado no parecer à peça 51, "tamanha liberalidade da Trensurb resultou e ainda resulta em consideráveis prejuízos aos cofres federais. Só no período de outubro/2012 a maio/2018, os valores pagos a título de incorporação de função (ou complemento salarial) somaram mais de R$ 4,3 milhões (peça 8, pp. 21/2) ."
Outrossim, a fim de evitar descompassos processuais e prejuízos à celeridade processual, o MP de Contas considera mais adequado que as audiências propostas sejam realizadas em processo apartado.
III
Ante o exposto, o MP de Contas reitera a análise contida no parecer à peça 51 e manifesta-se de acordo com a derradeira proposta de encaminhamento da unidade técnica (peças 79 a 81) , mas com os seguintes acréscimos:
a) determinar à Trensurb, que, no prazo de 30 dias, comunique a deliberação do TCU aos empregados afetados, alertando-os de que o efeito suspensivo proveniente da interposição de eventuais recursos não os exime da devolução dos valores percebidos indevidamente após as respectivas notificações, caso os recursos não sejam providos;
b) realizar a audiência dos demais diretores da Trensurb, a serem identificados pela Sefip, que aprovaram as concessões administrativas do benefício de incorporação de função previsto no item I da Súmula 372 do TST anteriormente à edição da OSI/DIRAF 1/2016, de 13/5/2016 (conforme dados da tabela à peça 8, p. 23) ;
c) constituir processo apartado para a realização das audiências propostas nestes autos e para o exame das respectivas razões de justificativa.
	É o Relatório.

Alysson Isaac Stumm Bentlin (OAB/RS 58.914).

Procurador Júlio Marcelo de Oliveira.

REPRESENTAÇÃO. INDÍCIOS DE IRREGULARIDADES NA INCORPORAÇÃO DE FUNÇÕES GRATIFICADAS À REMUNERAÇÃO DE EMPREGADOS DA EMPRESA DE TRENS URBANOS DE PORTO ALEGRE S.A. (TRENSURB). CONCESSÃO MEDIANTE NORMATIVO QUE NÃO RECEBEU ANUÊNCIA DO ÓRGÃO SUPERIOR. INEXISTÊNCIA DE PREVISÃO ORÇAMENTÁRIA PARA SUPORTAR AS DESPESAS. AFRONTA AO PRINCÍPIO DA LEGALIDADE. CONHECIMENTO. PROCEDÊNCIA. DETERMINAÇÕES. AUDIÊNCIA.

REPRESENTAÇÃO (REPR)

Unidade de Auditoria Especializada em Pessoal (AudPessoal).

Aprecia-se, nesta oportunidade, representação formulada pelo Ministério Público do Trabalho (MPT) acerca de possíveis irregularidades na incorporação de funções gratificadas à remuneração de empregados da Empresa de Trens Urbanos de Porto Alegre S.A. (Trensurb) , que teria sido concedida em desacordo com o plano de cargos de salários da empresa estatal e com base em critérios mais benéficos que os dispostos na Súmula 372 do Tribunal Superior do Trabalho (TST) . Em síntese, o representante trouxe os seguintes argumentos:
 (...) as incorporações foram concedidas de três formas nos anos de 2014 a 2016": (i) para os empregados que tinham 10 anos ou mais de função gratificada conforme Súmula 372 do TST; (ii) para os empregados que tinham, de forma descontínua, 10 anos ou mais de função gratificada, o que não consta explicitamente na Súmula 372; e (iii) para os empregados, que mesmo tendo sido cedidos a outros órgãos, por qualquer tempo, esse tempo pôde ser somado ao período de função gratificada na empresa, o que não consta explicitamente na Súmula 372.
No que importa para o escrutínio deste Colegiado, rememoro que em 15/9/2021 determinei o retorno dos autos à unidade técnica, para que realizasse diligência à Trensurb, com vistas à obtenção de informações que considerei pertinentes (peça 60) . A referida diligência foi realizada e, em resposta, vieram aos autos os documentos contidos às peças 65 a 76. 
Na presente fase processual, os autos retornaram a este relator com proposta de mérito (peça 79) elaborada no âmbito da AudPessoal, contendo, em síntese, as seguintes conclusões:
Identificou-se que a Diretoria da Trensurb implementou a incorporação de funções gratificadas, sob os auspícios da Súmula 372 do TST, sem a observância dos requisitos legais; 
Verificou-se que tais incorporações deveriam ter sido aprovadas pelo Conselho de Administração da entidade e submetidas à supervisão ministerial, requisitos que não foram observados. O Conselho de Administração da jurisdicionada, ao tomar ciência do caso, determinou a revogação dos normativos aplicáveis; 
Constatou-se que uma das incorporações foi concedida com base em normativo interno revogado. Constatou-se que diversas incorporações da mesma espécie foram concedidas por meio de processos administrativos individuais, devendo todas terem seus efeitos desconstituídos;
Propõe-se, ao final: (a) determinação para que a Trensurb torne nula todas as incorporações de função realizadas com fundamento na Súmula 372 do TST, exceto se respaldadas por decisão judicial, de forma a excluir do contracheque dos empregados públicos da entidade a rubrica referente a esta incorporação de gratificação, (b) audiência dos responsáveis pelos atos que infringiram a Resolução 9/1996, do então Conselho de Coordenação e Controle das Empresas Estatais - CCE (arts. 1º, II, "b", e 3º) e Decreto 3.735/2001 (art. 1º) , em que pese as ações correcionais já postas em marcha pela jurisdicionada, em vista do princípio da independência de instâncias. 
O Ministério Público junto ao TCU, ao ratificar o encaminhamento proposto pela unidade técnica, sustenta que, além dos diretores apontados pela AudPessoal, devem ser realizadas as audiências dos diretores da Trensurb, a serem identificados pela unidade técnica, que aprovaram as concessões administrativas do benefício de incorporação de função previsto no item I da Súmula 372 do TST anteriormente à edição da OSI/DIRAF 1/2016, de 13/5/2016, pois, nesses casos, houve igualmente afronta aos princípios da legalidade e da indisponibilidade do interesse público.
II
Feito esse breve histórico processual dos autos, registro minha concordância integral com a proposta formulada no âmbito da AudPessoal (peça 79) , aquiescida e complementada pelo MPTCU (peça 82) , razão pela qual acolho as conclusões precedentes por seus próprios fundamentos, sem prejuízo dos ajustes e comentários a seguir.
Preliminarmente, para melhor entender a questão de fundo tratada nos presentes autos, convém apresentar um resumo da sequência dos fatos que levaram à irregularidade que aqui se discute:
 (i) em 13/5/2016, o Diretor de Administração e Finanças Substituto (DIRAF) , Francisco Jorge Vicente, emitiu uma Ordem de Serviço Interna (OSI) , a OSI DIRAF 1/2016, com fundamento em decisão tomada pela Diretoria Executiva da empresa (Ata 1117, peça 30, p. 9) , no sentido de padronizar as concessões administrativas de incorporação de funções gratificadas que estavam ocorrendo sob a égide da Súmula TST 372. Por meio do referido normativo, foram concedidas aos empregados da estatal, de forma administrativa, incorporações em situações não previstas expressamente na referida súmula, a exemplo dos casos em que o exercício por 10 anos ou mais de função ocorrera de forma descontínua, bem como computando períodos de cessão a outros órgãos ou entidades da Administração Pública;
 (ii) em 19/8/2016, o mesmo gestor emitiu a OSI 3/2016 (peça 9, p. 37-38) , que substituiu o normativo anterior com o objetivo de aperfeiçoá-lo, uniformizando sua aplicação;
 (iii) a OSI 3/2016 foi suspensa pela OSI 6, de 23/11/2016, pelo próprio Diretor de Administração e Finanças Substituto, o qual autorizara os normativos anteriores (p. 9, p. 69) , após deliberação  do Conselho de Administração da entidade, que detectou os riscos inerentes, visto que os mencionados normativos não haviam sido submetidos ao crivo do então Departamento de Coordenação e Governança das Empresas Estatais, atual Secretaria de Coordenação e Governança das Empresas Estatais (peça 8, p. 4-5) ; 
 (iv) após a suspensão dos efeitos da OSI 3/2016, em 25/11/2016, ou seja, dois dias após a referida suspensão, o mesmo Diretor de Administração e Finanças Substituto, Francisco Jorge Vicente, concedeu a incorporação de função ao empregado Carlos Augusto Belolli de Almeida (peça 9, p. 45) . 
Importa mencionar que o referido dirigente da Trensurb implementou, também para si, a incorporação de funções gratificadas, sob os auspícios da Súmula 372 do TST, sem a observância dos requisitos legais.
Destaco que a norma aplicável determina que as incorporações referidas deveriam estar previstas no plano de cargos e salários da empresa. No caso de não estarem previstas, a discussão deveria ser necessariamente levada para discussão pelo Conselho de Administração da entidade, para, posteriormente, em caso de aprovação, ser submetida ao então Departamento de Coordenação e Governança das Empresas Estatais (atual Secretaria de Coordenação e Governança das Empresas Estatais - Sest) , conforme prescrevem os arts. 1º e 3º, da Resolução 9, de 8 de outubro de 1996, do Conselho de Coordenação e Controle das Empresas Estatais.
Ocorre que o procedimento adotado pelo Diretor mencionado não observou tais prescrições. Além disso, deve ser ressaltado que pelo menos uma das incorporações, que teve por beneficiário o Sr. Carlos Augusto Belolli de Almeida, foi concedida com base em normativo interno que já havia sido revogado, fato que agrava ainda mais a irregularidade. 
Destaco que esta Corte de Contas, posteriormente aos fatos analisados nos autos, prolatou ao menos duas decisões que tratam do mesmo assunto. A primeira se deu por meio do Acórdão 2129/2018-TCU-Plenário, que, em seu item 9.2.4, determinou que as estatais se abstivessem de conceder tais vantagens sem a prévia autorização do órgão supervisor. Mais recentemente, destacase o Acórdão 1932/2021-TCU-Plenário, que em seu item 9.4, sugere a inclusão no planejamento de fiscalizações para:
 (...) verificação da legalidade da concessão dessas vantagens aos empregados das empresas estatais federais, bem como para aferir o cumprimento às exigências previstas no Decreto 3.735/2001, no que concerne à concessão de benefícios e vantagens aos empregados e à autorização prévia por parte dos órgãos responsáveis, além da existência de prévia dotação orçamentária e da observância ao disposto na Resolução 9/1996, do Conselho de Coordenação e Controle das Empresas Estatais, atual Secretaria de Coordenação e Governança das Empresas Estatais (SEST) .
Cabe destacar que, nas referidas decisões, o TCU apenas ressaltou o que as normas citadas já contemplam de forma expressa e de longa data. Conforme se verá mais adiante, o conteúdo de tais normativos não deixa espaço para interpretações.  
Na linha dos pareceres precedentes, considero que as argumentações apresentadas pelo Sr. Francisco Jorge Vicente em sede de memoriais (peça 59) não são hábeis a justificar as ações por ele praticadas. Do que foi apurado até o momento, tem-se que houve erro no procedimento adotado quanto ao trâmite adequado para conceder as vantagens em tela - fossem elas incorporações de fato devidas ou meras formas de se evitar o decesso remuneratório, uma vez que os normativos administrativos aprovados entraram em vigor por decisão monocrática, sem a prévia autorização do Conselho de Administração da entidade, (conforme previa o Estatuto Social da Trensurb, no art. 25, IX, peça 25, p. 24) , e sem o necessário crivo da supervisão ministerial, ao arrepio do que prescreve a Resolução 9/1996, do Conselho de Coordenação e Controle das Empresas Estatais - CCE, bem como o Decreto 3.735/2001. Senão vejamos:
Resolução 9/1996 do CCE
Art. 1º Estabelecer que os dirigentes das empresas públicas, sociedade de economia mista e suas controladas e quaisquer outras entidades controladas, direta ou indiretamente pela União, promovam alterações nos seus regulamentos internos de pessoal e planos de cargos e salários, ressalvados os direitos adquiridos na forma da legislação vigente, com vistas a:
 (...) 
II - excluir dispositivos que estabeleçam:
 (...) 
b) incorporação à remuneração da gratificação de cargo em comissão ou de função gratificada;
 (...) 
Art. 3º Estabelecer que qualquer alteração das normas e regulamentos de pessoal, a partir da edição desta Resolução, fica sujeita à aprovação do Conselho de Administração ou Órgão Colegiado equivalente.
Decreto 3.735/2001
Art. 1º Ao Ministro de Estado do Planejamento, Orçamento e Gestão compete a aprovação dos seguintes pleitos de empresas estatais federais, encaminhados pelos respectivos Ministérios supervisores:
 (...) 
III - revisão de planos de cargos e salários, inclusive alteração de valores pagos a título de remuneração de cargos comissionados ou de livre provimento;
 (...) 
§ 2º A aprovação de qualquer matéria relacionada no caput deste artigo, para empresas estatais federais que receberem recursos da União para pagamento de despesas de pessoal ou de custeio em geral, somente poderá ser autorizada se houver dotação orçamentária suficiente para atender às despesas de pessoal e aos encargos sociais, bem como ao acréscimo decorrente.
 (...) 
§ 4º A atribuição de que trata o caput deste artigo poderá ser delegada ao Secretário-Executivo ou ao Diretor do Departamento de Coordenação e Controle das Empresas Estatais, do Ministério do Planejamento, Orçamento e Gestão.
Não é razoável, também, a alegação trazida pelo referido dirigente de que a não concessão de incorporações administrativas poderia gerar passivos trabalhistas mais onerosos do que a adoção de solução administrativa. Para enfrentar essa alegação, transcrevo trecho do Voto condutor do Acórdão 2814/2020-TCU-Plenário, relatado pelo Ministro Walton Alencar Rodrigues, por meio do qual, em sede de pedido de reexame contra o Acórdão 2129/2018-TCU-Plenário, sustentou o que se segue:
Despiciendas, inteiramente, as alegações sobre o TCU ocasionar passivos trabalhistas. Admiti-las significa assumir que esta Corte, por sua própria atuação fiscalizatória, pode causar danos, ou seja, causar danos pelo cumprimento do seu dever. Em decorrência, deveria deixar de exercer suas competências constitucionais, mesmo diante de atos flagrantemente ilegais, em razão da possibilidade de a Justiça do Trabalho decidir de forma controversa, o que carece totalmente tanto de juridicidade, como de lógica e razoabilidade. Ademais, a concretização de passivos é absolutamente incerta, pois depende de os interessados acionarem o Poder Judiciário e das análises e conclusões obtidas pelos magistrados, que se presumem em consonância com a lei e com o interesse público. 
Ainda sobre a legislação trabalhista, como expressamente apontado pela unidade instrutiva, em que pese sua reforma ser posterior aos atos objeto deste processo, importante consignar que a Lei 13.467/2017 estabeleceu que Súmulas e outros Enunciados de jurisprudência editados pelo Tribunal Superior do Trabalho e pelos Tribunais Regionais do Trabalho não podem criar obrigações não previstas em lei.
Portanto, eventuais revisões do plano de cargos e salários de empresas estatais federais dependentes, como é o caso da Trensurb, dependem não só da aprovação do Conselho de Administração da empresa, mas também de autorização do Ministro de Estado (ou dos agentes indicados no § 4º do art. 1º do Decreto 3.735/2001, em caso de delegação de competência) , após o atendimento das demais condicionantes previstas nos §§ 2º e 3º do art. 1º do aludido decreto. 
No caso em apreço, além de não ter havido aprovação das incorporações de função por parte do Conselho de Administração, não houve aprovação pelo então Ministério do Planejamento, Orçamento e Gestão (atual Ministério da Economia) . Tampouco foi demonstrado que havia dotação orçamentária para custear especificamente essa nova despesa, como exige não só o art. 1º, § 2º, Decreto 3.735/2001, mas também o art. 169, § 1º, inciso I, da Constituição Federal.
Dito isso, as OSIs DIRAF 1 e 3/2016 são nulas de pleno direito, razão pela qual todos os seus efeitos devem ser desconstituídos. Cabe ainda, na linha dos pareceres emitidos pela AudPessoal e pelo MPTCU, proceder à audiência do gestor que emitiu tais atos normativos, o Sr. Francisco Jorge Vicente, Diretor de Administração e Finanças Substituto. Além disso, também cabe chamar em audiência os demais integrantes da Diretoria Executiva que deliberaram no sentido de que a Diraf deveria conceder as incorporações administrativas sem que se fizesse ressalva para a necessária observância dos requisitos hierárquicos, conforme consubstanciado na ATA 1117 daquela Diretoria (peça 30, p. 9) , a saber: Humberto Kasper (então Diretor-Presidente) e Antônio Giovani Fredrich de Mattos (então Diretor de Operações) . Tais responsáveis, portanto, devem ser provocados para apresentarem suas razões de justificativas, em homenagem aos princípios do contraditório e da ampla defesa.   
Observo, ainda, que as incorporações administrativas de funções, deferidas antes de 2016 (antes das OSI 1 e 3 de 2016) , também devem ser suspensas, desde que não estejam amparadas por decisão judicial. Nesse caso, destaco que a ilegalidade de tais incorporações restou bem discutida no Voto condutor do Acórdão 2129/2018-TCU-Plenário:
10.	 Portanto, empregados de entidades da administração indireta, tais quais os pertencentes ao quadro de pessoal da Conab, são submetidos primariamente aos primados da legalidade estrita. Assim, a alegação de que o Enunciado 372 da Súmula de Jurisprudência do Tribunal Superior do Trabalho (TST) permitiria, a rigor, o direito à incorporação de função comissionada recebida por pelo menos 10 anos, em caso de dispensa da função por iniciativa do empregador, visando a que seja observado o princípio da estabilidade financeira, não encontra amparo indiferente a críticas, considerando estritamente a competência de controle externo exercido por esta Corte.
11.	 As questões afetas à Justiça do Trabalho devem ser buscadas em seu próprio seio, e não admitidas de ofício por este Tribunal, sob pena de se afetar princípio basilar que norteia as competências desta Corte, que é independer, regra geral, de decisões judiciais (ou Enunciados) que não lhe sejam dirigidas, diretamente. É dizer, eventual aplicação do referido Enunciado 372 deve ser buscada pelos interessados, caso queiram, diretamente no foro apropriado, que é a Justiça do Trabalho.
 (...) 
13. Observo que até em dissídios coletivos instaurados perante a própria Justiça do Trabalho, envolvendo servidores e entes de direito público - com temperamentos, podemos estender esse entendimento à Conab -, prevalece o entendimento de não ser possível a criação de novas condições de remuneração por meio de decisão normativa, em razão do princípio da legalidade estrita (art. 37, caput, da Constituição Federal de 1988) , da necessidade de previsão orçamentária para a realização de despesas públicas, bem como da incidência da Lei de Responsabilidade Fiscal.
Destaco que a proposta formulada pela AudPessoal no sentido de anular todas as incorporações de função concedidas de forma administrativa com fundamento na Súmula 372 do TST, a fim de excluir do contracheque dos empregados da Trensurb a rubrica "Complemento Salarial Súmula 372 TST", está em consonância com recente decisão da 4ª Turma do TST, proferida no processo TST-AIRR10393-11.2021.5.18.005, em 19/4/2022:
Com efeito, na hipótese em tela, o Tribunal de Contas da União, órgão de controle externo das entidades da Administração Pública indireta federal, constatou que o ato administrativo de concessão do benefício não atendeu aos requisitos da dotação orçamentária e da autorização do Ministério do Planejamento, Orçamento e Gestão, exigíveis à época, consoante asseverado no acórdão regional. 
O TRT destacou que, "no caso, as Resoluções da CONAB que autorizaram incorporações de gratificações foram consideradas ilegais porque não observaram o 'Decreto 3.735/2001 que exige autorização prévia do Ministério do Planejamento Orçamento e Gestão para o aumento das despesas de pessoal das empresas públicas dependentes, com a devida demonstração da existência de dotação orçamentária suficiente para abriga-las, em consonância com o artigo 169 da Constituição Federal (decisão do TCU de 23/09/2020 quanto ao pedido de reexame do Acórdão 2129/2018-TCU-Plenário feito pela CONAB, Rel. Walton Alencar Rodrigues) " (pág. 2.308) . 
Assim, não há como se aplicar a Súmula 372, I, do TST, até porque tal enunciado não trata da incorporação da gratificação de função quando constatada irregularidades pelo TCU em relação ao restabelecimento do pagamento da parcela, circunstância que efetivamente embasou a improcedência do pleito autoral. 
A bem da verdade, ainda que o Obreiro tenha exercido por mais de 10 anos função gratificada, não há de se cogitar de violação dos arts. 5º, XXXVI, 7º, VI, da CF, tendo em vista as irregularidades constatadas pelo TCU, que não podem ser ignoradas por esta Corte Superior. 
Nesse contexto, ainda que decisão do órgão de controle externo das entidades da Administração Pública indireta federal não vincule a Justiça do Trabalho, o decisum deve ser observado, reputando-se legítima a supressão do pagamento da gratificação incorporada. 
Em outras palavras, fica afastada a alegação de ofensa aos princípios da irredutibilidade salarial e da estabilidade financeira, os quais cedem lugar àqueles insculpidos no art. 37, caput, da CF, notadamente o da legalidade e o da moralidade administrativa.
 (...) 
ACORDAM os Ministros da Quarta Turma do Tribunal Superior do Trabalho, por unanimidade, uma vez reconhecida a transcendência jurídica da causa, negar provimento ao agravo de instrumento, restando prejudicada a análise do pedido de concessão de tutela de urgência para proibir a supressão da parcela em debate, bem como do pleito de reversão dos honorários advocatícios sucumbenciais.
Nesse sentido, cabe trazer a lume, a alteração legislativa promovida na Consolidação das Leis do Trabalho - CLT por força da Lei 13.467/2017, em que incorporações como as tratadas nos presentes autos foram vedadas. Senão vejamos: 
Art. 8º (...) . 
§ 2º Súmulas e outros enunciados de jurisprudência editados pelo Tribunal Superior do Trabalho e pelos Tribunais Regionais do Trabalho não poderão restringir direitos legalmente previstos nem criar obrigações que não estejam previstas em lei. 
Art. 468 (...) . 
§ 1º Não se considera alteração unilateral a determinação do empregador para que o respectivo empregado reverta ao cargo efetivo, anteriormente ocupado, deixando o exercício de função de confiança. (Redação dada pela Lei 13.467, de 2017) 
§ 2º A alteração de que trata o § 1º deste artigo, com ou sem justo motivo, não assegura ao empregado o direito à manutenção do pagamento da gratificação correspondente, que não será incorporada, independentemente do tempo de exercício da respectiva função.
Ao encontro da referida alteração normativa, vale ainda mencionar o trecho a seguir transcrito, extraído do Voto condutor do Acórdão 2129/2018-TCU-Plenário, na parte que discorre acerca da ilegalidade de tais incorporações administrativas: 
10. Portanto, empregados de entidades da administração indireta, tais quais os pertencentes ao quadro de pessoal da Conab, são submetidos primariamente aos primados da legalidade estrita. Assim, a alegação de que o Enunciado 372 da Súmula de Jurisprudência do Tribunal Superior do Trabalho (TST) permitiria, a rigor, o direito à incorporação de função comissionada recebida por pelo menos 10 anos, em caso de dispensa da função por iniciativa do empregador, visando a que seja observado o princípio da estabilidade financeira, não encontra amparo indiferente a críticas, considerando estritamente a competência de controle externo exercido por esta Corte. 
11. As questões afetas à Justiça do Trabalho devem ser buscadas em seu próprio seio, e não admitidas de ofício por este Tribunal, sob pena de se afetar princípio basilar que norteia as competências desta Corte, que é independer, regra geral, de decisões judiciais (ou Enunciados) que não lhe sejam dirigidas, diretamente. É dizer, eventual aplicação do referido Enunciado 372 deve ser buscada pelos interessados, caso queiram, diretamente no foro apropriado, que é a Justiça do Trabalho. 
 (...) 
13. Observo que até em dissídios coletivos instaurados perante a própria Justiça do Trabalho, envolvendo servidores e entes de direito público - com temperamentos, podemos estender esse entendimento à Conab -, prevalece o entendimento de não ser possível a criação de novas condições de remuneração por meio de decisão normativa, em razão do princípio da legalidade estrita (art. 37, caput, da Constituição Federal de 1988) , da necessidade de previsão orçamentária para a realização de despesas públicas, bem como da incidência da Lei de Responsabilidade Fiscal.
Portanto, é pertinente determinar à Empresa de Trens Urbanos de Porto Alegre S.A. - Trensurb que torne nula todas as incorporações de função realizadas de forma administrativa com fundamento na Súmula 372 do TST, exceto se amparadas por decisão judicial, sem prejuízo de garantir, previamente, o exercício do contraditório e da ampla defesa aos empregados eventualmente atingidos pela referida determinação. 
De mais a mais, deixo de acolher a proposta formulada pelo MPTCU de identificar e, posteriormente, chamar em audiência os diretores da Trensurb que aprovaram concessões administrativas do benefício de incorporação de função previsto no item I da Súmula 372 do TST anteriormente à edição da OSI/DIRAF 1/2016, de 13/5/2016. Observo que, nesses casos, os fatos ocorreram em datas anteriores a 2016, sendo certo que a identificação dos eventuais responsáveis estaria se dando em 2023, portanto mais de 7 anos após a ocorrência dos fatos. É que, no caso de identificação de novos responsáveis, considerando que a representação em epígrafe ingressou no TCU em 20/2/2017, uma eventual aplicação de multa estaria prescrita, nos termos do art. 2º c/c art. 4º, inciso III, da Resolução TCU 344, de 11 de outubro de 2022.
Por fim, no que diz respeito ao ressarcimento dos valores indevidamente pagos aos empregados, entendo cabível a aplicação da Súmula 249 deste TCU, com a dispensa de tal ressarcimento até a data da ciência pela entidade gestora da presente deliberação.
Ante o exposto, voto para que seja adotada a minuta de acórdão que ora trago ao exame deste Colegiado.
TCU, Sala das Sessões, em 4 de abril de 2023.
Ministro VITAL DO RÊGO 
Relator